ACORDAO-COMPLETO-2532525

ACÓRDÃO 2158/2023 ATA 7/2023 - PRIMEIRA CÂMARA

VISTOS, relatados e discutidos estes autos de tomada de contas especial instaurada pela Secretaria Especial do Desenvolvimento Social em razão da não comprovação da regular aplicação dos recursos repassados por intermédio do Convênio 322/2007, firmado entre o Ministério do Desenvolvimento Social e Combate à Fome e o Município de Boa Viagem/CE, que objetivou dar apoio à construção de cisternas de placas para armazenamento de água da chuva no referido município,
ACORDAM os Ministros do Tribunal de Contas da União, reunidos em sessão da Primeira Câmara, ante as razões expostas pelo Relator, em:
9.1. com fundamento nos arts. 1º, inciso I, 16, inciso III, alíneas "b" e "c", e 19 da Lei 8.443/1992, julgar irregulares as contas de José Vieira Filho e Fernando Antônio Vieira Assef, condenando-os ao pagamento dos débitos discriminados a seguir, atualizados monetariamente e acrescidos dos juros de mora devidos, calculados desde a data de ocorrência indicada até sua efetiva quitação, na forma da legislação vigente, fixando o prazo de 15 (quinze) dias, a contar do recebimento das notificações, para que seja comprovado, perante este Tribunal, o recolhimento das quantias aos cofres do Tesouro Nacional, nos termos do art. 23, inciso III, alínea "a", da referida lei c/c o art. 214, inciso III, alínea "a", do Regimento Interno do TCU:
9.1.1. espólio de José Vieira Filho, na pessoa de seu representante legal: R$ 273.677,40 (duzentos e setenta e três mil, seiscentos e setenta e sete reais e quarenta centavos) e R$ 2.652,40 (dois mil, seiscentos e cinquenta e dois reais e quarenta centavos) , atualizados a partir de 26/12/2007;
9.1.2. espólio de José Vieira Filho, na pessoa de seu representante legal, solidariamente com Fernando Antônio Vieira Assef: R$ 144.440,85 (cento e quarenta e quatro mil, quatrocentos e quarenta reais e oitenta e cinco centavos) , atualizados a partir de 26/12/2007, deduzindo-se, desse total, o valor restituído de R$ 9.303,90 (nove mil, trezentos e três reais e noventa centavos) em 1º/9/2009.
9.2. com fundamento no art. 57 da Lei 8.443/1992, aplicar a Fernando Antônio Vieira Assef multa no valor de R$ 30.000,00 (trinta mil reais) , atualizada monetariamente desde a data do presente acórdão até a do efetivo recolhimento, se for paga após o vencimento, na forma da legislação vigente, fixando o prazo de 15 (quinze) dias, a contar do recebimento da notificação, para que seja comprovado, perante este Tribunal, o recolhimento da quantia aos cofres do Tesouro Nacional, nos termos do art. 23, inciso III, alínea "a", da referida lei c/c o art. 214, inciso III, alínea "a", do Regimento Interno do TCU;
9.3. com fundamento no art. 26 da Lei 8.443/1992, autorizar, se requerido, o pagamento das importâncias devidas em até 36 (trinta e seis) parcelas mensais e consecutivas, fixando o prazo de 15 (quinze) dias, a contar do recebimento da notificação, para que seja comprovado, perante este Tribunal, o recolhimento da primeira parcela, e de 30 (trinta) dias, a contar da parcela anterior, para que seja comprovado o recolhimento das demais, devendo incidir sobre cada valor mensal os devidos acréscimos legais, na forma prevista na legislação vigente, além de alertar os responsáveis de que a falta de comprovação do recolhimento de qualquer delas importará no vencimento antecipado do saldo devedor, nos termos do art. 217 do Regimento Interno do TCU;
9.4. com fundamento no art. 28 da Lei 8.443/1992, autorizar, desde logo, a cobrança judicial das dívidas, caso não atendidas as notificações;
9.5. com fundamento no art. 16, § 3º, da Lei 8.443/1992 c/c o art. 209, § 7º, do Regimento Interno do TCU, remeter cópia deste acórdão à Procuradoria da República no Ceará, para adoção das medidas que entender cabíveis;
9.6. dar ciência deste acórdão à Secretaria Especial do Desenvolvimento Social e aos responsáveis.

Tomada de Contas Especial em razão da não comprovação da regular aplicação dos recursos repassados para dar apoio à construção de cisternas de placas para o armazenamento de água da chuva.

Primeira Câmara

Município de Boa Viagem/CE.

3. Responsáveis: Fernando Antônio Vieira Assef (CPF XXX.171.693-XX) e José Vieira Filho (CPF XXX.108.413-XX).

13.1. Ministros presentes: Jorge Oliveira (na Presidência), Benjamin Zymler e Jhonatan de Jesus (Relator).
13.2. Ministro-Substituto convocado: Augusto Sherman Cavalcanti.
13.3. Ministro-Substituto presente: Weder de Oliveira.

JHONATAN DE JESUS

Por registrar as principais ocorrências dos autos até o momento, resumindo os fundamentos das peças acostadas, adoto como parte do relatório, com os ajustes necessários, a instrução da então secretaria responsável pela análise do processo (peça 139) , que contou com a anuência do corpo diretivo da unidade (peças 140 e 141) :
"INTRODUÇÃO
1. Cuidam os autos de tomada de contas especial instaurada pela Secretaria Especial do Desenvolvimento Social, em desfavor de Fernando Antonio Vieira Assef (CPF: XXX.171.693-XX) e Jose Vieira Filho (CPF: XXX.108.413-XX) , em razão de não comprovação da regular aplicação dos recursos repassados pela União realizadas por meio do Convênio de registro Siafi 598736 (peça 7) firmado entre o Ministério do Desenv. Social e Combate à Fome e município de Boa Viagem - CE, e que tinha por objeto o instrumento descrito como 'Objeto: Cisternas: apoio a construção de cisternas de placas para o armazenamento de água da chuva no Município de Boa Viagem/CE. '.
HISTÓRICO
2. Em 14/7/2017, com fundamento na IN/TCU 71/2012, alterada pela IN/TCU 76/2016, e DN/TCU 155/2016, o dirigente da instituição Secretaria Especial do Desenvolvimento Social autorizou a instauração da tomada de contas especial (peça 61) . O processo foi registrado no sistema e-TCE com o número 664/2017.
3. O Convênio de registro Siafi 598736 foi firmado no valor de R$ 482.996,40, sendo R$ 458.782,40 à conta do concedente e R$ 24.214,00 referentes à contrapartida do convenente. Teve vigência de 18/12/2007 a 30/11/2009, com prazo para apresentação da prestação de contas em 29/1/2010. Os repasses efetivos da União totalizaram R$ 458.782,40 (peça 9) .
4. A prestação de contas e complementações enviadas foram analisadas por meio dos documentos constantes nas peças 6, 18, 20, 32, 41, 42, 45, 46, 47, 48 e 53.
5. O fundamento para a instauração da Tomada de Contas Especial, conforme consignado na matriz de responsabilização elaborada pelo tomador de contas, foi a constatação da seguinte irregularidade: 
Deixou de apresentar documentação solicitada bem como informar sobre as irregularidades identificadas na vistoria in loco.
6. Os responsáveis arrolados na fase interna foram devidamente comunicados e, diante da ausência de justificativas suficientes para elidir a irregularidade e da não devolução dos recursos, instaurou-se a tomada de contas especial.
7. No relatório (peça 70) , o tomador de contas concluiu que o prejuízo importaria no valor original de R$ 438.945,07, imputando-se a responsabilidade a Jose Vieira Filho, falecido, Prefeito Municipal de Boa Viagem - CE, no período de 1/1/2005 a 31/12/2008, na condição de gestor dos recursos e Fernando Antonio Vieira Assef, ex-prefeito, no período de 1/1/2009 a 31/12/2012, na condição de prefeito sucessor. 
8. Em 7/5/2018, a Controladoria-Geral da União emitiu o relatório de auditoria (peça 71) , em concordância com o relatório do tomador de contas. O certificado de auditoria e o parecer do dirigente do órgão de controle interno concluíram pela irregularidade das presentes contas (peças 72 e 73) .
9. Em 17/5/2018, o ministro responsável pela área atestou haver tomado conhecimento das conclusões contidas no relatório e certificado de auditoria, bem como do parecer conclusivo do dirigente do órgão de controle interno, manifestando-se pela irregularidade das contas, e determinou o encaminhamento do processo ao Tribunal de Contas da União (peça 74) .
10. Na instrução antecedente (peça 82) , analisando-se os documentos nos autos, concluiu-se pela necessidade de realização de citação para as seguintes irregularidades: 
10.1. Irregularidade 1: inexecução parcial do objeto do convênio descrito como 'Objeto: Cisternas: apoio a construção de cisternas de placas para o armazenamento de água da chuva no Município de Boa Viagem/CE', relativo às 180 cisternas cuja execução, durante o seu mandato, com aproveitamento da parcela executada.
10.1.1. Evidências da irregularidade: documentos técnicos presentes nas peças 7, 10, 12, 15, 21, 32 e 46.
10.1.2. Normas infringidas: Art. 37, caput, c/c o art. 70, parágrafo único, da Constituição da República Federativa do Brasil; art. 93, do Decreto-lei 200/1967; art. 66, do Decreto 93.872/1986; Alíneas 'a' e 'b' do Inciso II do Artigo 38, da IN/STN nº 01/1997 e subitens 2.2.13 e 2.2.14 do Termo do Convênio.
10.2. Débito relacionado ao responsável Jose Vieira Filho (CPF: XXX.108.413-XX) :
	Data de ocorrência
	Valor histórico (R$) 

	26/12/2007
	273.677,30

10.2.1. Cofre credor: Tesouro Nacional.
10.2.2. Responsável: Jose Vieira Filho (CPF: XXX.108.413-XX) .
10.2.2.1. Conduta: realizar pagamento relativo a parcela do objeto do convênio descrito como 'Objeto: Cisternas: apoio a construção de cisternas de placas para o armazenamento de água da chuva no Município de Boa Viagem/CE.' maior que a efetivamente executada.
10.2.2.2. Nexo de causalidade: A realização de pagamento relativo a parcela do objeto do instrumento em questão maior que a efetivamente executada resultou em prejuízo equivalente à diferença entre o valor pago e o valor correspondente à parcela executada.
10.2.2.3. Culpabilidade: não há excludentes de ilicitude, de culpabilidade e de punibilidade; é razoável supor que o responsável tinha consciência da ilicitude de sua conduta; era exigível conduta diversa da praticada, qual seja, realizar o pagamento relativo apenas às parcelas efetivamente executadas do objeto. 
11. Encaminhamento: citação.
11.1. Irregularidade 2: inexecução parcial do objeto do convênio descrito como 'Objeto: Cisternas: apoio a construção de cisternas de placas para o armazenamento de água da chuva no Município de Boa Viagem/CE', relativo à 95 cisternas que não foram construídas em 2009, em razão dos desvios e perdas do material distribuído antecipadamente às famílias, com aproveitamento da parcela executada.
11.1.1. Evidências da irregularidade: documentos técnicos presentes nas peças 12, 13, 15, 21, 32, 44 e 46.
11.1.2. Normas infringidas: Art. 37, caput, c/c o art. 70, parágrafo único, da Constituição da República Federativa do Brasil; art. 93, do Decreto-lei 200/1967; art. 66, do Decreto 93.872/1986; alíneas 'a' e 'b' do Inciso II do Artigo 38, da IN/STN nº 01/1997 e subitens 2.2.13 e 2.2.14 do Termo do Convênio.
11.2. Débitos relacionados aos responsáveis Fernando Antonio Vieira Assef (CPF: XXX.171.693-XX) e Jose Vieira Filho (CPF: XXX.108.413-XX) :
	Data de ocorrência
	Valor histórico (R$) 
	Identificador

	26/12/2007
	144.440,85
	D2

	1/9/2009
	9.303,90
	C1

11.2.1. Cofre credor: Tesouro Nacional.
11.2.2. Responsável: Jose Vieira Filho (CPF: XXX.108.413-XX) .
11.2.2.1. Conduta: na parcela D2 - realizar pagamento relativo a parcela do objeto do convênio descrito como 'Objeto: Cisternas: apoio a construção de cisternas de placas para o armazenamento de água da chuva no Município de Boa Viagem/CE.' maior que a efetivamente executada.
11.2.2.2. Nexo de causalidade: A realização de pagamento relativo a parcela do objeto do instrumento em questão maior que a efetivamente executada resultou em prejuízo equivalente à diferença entre o valor pago e o valor correspondente à parcela executada.
11.2.2.3. Culpabilidade: não há excludentes de ilicitude, de culpabilidade e de punibilidade; é razoável supor que o responsável tinha consciência da ilicitude de sua conduta; era exigível conduta diversa da praticada, qual seja, realizar o pagamento relativo apenas às parcelas efetivamente executadas do objeto. 
11.2.3. Responsável: Fernando Antonio Vieira Assef (CPF: XXX.171.693-XX) .
11.2.3.1. Conduta: na parcela D2 - dar causa a desvios e perdas do material distribuído antecipadamente às famílias, por não ter construído 95 cisternas a que havia se comprometido a serem construídas em 2009.
11.2.3.2. Nexo de causalidade: 
11.2.3.3. Culpabilidade:  
12. Encaminhamento: citação.
12.1. Irregularidade 3: inexecução parcial do objeto do convênio descrito como 'Objeto: Cisternas: apoio a construção de cisternas de placas para o armazenamento de água da chuva no Município de Boa Viagem/CE', relativo à não comprovação, mediante formulários de presença, a capacitação dos pedreiros que trabalhariam na confecção das cisternas, com aproveitamento da parcela executada.
12.1.1. Evidências da irregularidade: documentos técnicos presentes nas peças 7, 13, 32 e 46.
12.1.2. Normas infringidas: Art. 37, caput, c/c o art. 70, parágrafo único, da Constituição da República Federativa do Brasil; art. 93, do Decreto-lei 200/1967; art. 66, do Decreto 93.872/1986; alíneas 'a' e 'b' do Inciso II do Artigo 38, da IN/STN nº 01/1997.
12.2. Débito relacionado ao responsável Jose Vieira Filho (CPF: XXX.108.413-XX) :
	Data de ocorrência
	Valor histórico (R$) 

	26/12/2007
	2.652,40

12.2.1. Cofre credor: Tesouro Nacional.
12.2.2. Responsável: Jose Vieira Filho (CPF: XXX.108.413-XX) .
12.2.2.1. Conduta: realizar pagamento relativo a parcela do objeto do convênio descrito como 'Objeto: Cisternas: apoio a construção de cisternas de placas para o armazenamento de água da chuva no Município de Boa Viagem/CE.' maior que a efetivamente executada.
12.2.2.2. Nexo de causalidade: A realização de pagamento relativo a parcela do objeto do instrumento em questão maior que a efetivamente executada resultou em prejuízo equivalente à diferença entre o valor pago e o valor correspondente à parcela executada.
12.2.2.3. Culpabilidade: não há excludentes de ilicitude, de culpabilidade e de punibilidade; é razoável supor que o responsável tinha consciência da ilicitude de sua conduta; era exigível conduta diversa da praticada, qual seja, realizar o pagamento relativo apenas às parcelas efetivamente executadas do objeto. 
13. Encaminhamento: citação.
14. Em cumprimento ao pronunciamento da unidade (peça 84) , foram efetuadas citações dos responsáveis, nos moldes adiante:
a)  Fernando Antonio Vieira Assef - promovida a citação do responsável, conforme delineado adiante:
	Comunicação: Ofício 4423/2019 - SecexTCE (peça 87) 
Data da Expedição: 3/7/2019
Data da Ciência: 11/7/2019 (peça 89) 
Nome Recebedor: Valdenir Venancio Rodrigues
Observação: Ofício enviado para o endereço do responsável, conforme pesquisa na base de dados no sistema da Receita Federal, custodiada pelo TCU (peça 86) .
Prorrogações de prazo:
	Documento
	Nova data limite

	Termo (peça 94) 
	25/8/2019

Fim do prazo para a defesa: 25/8/2019
	
	Comunicação: Ofício 10242/2021 - Seproc (peça 120) 
Data da Expedição: 25/3/2021
Data da Ciência: 6/4/2021 (peça 122) 
Nome Recebedor: Luciana da S Carvalho
Observação: Ofício enviado para o endereço do responsável, conforme pesquisa na base de dados no sistema da Receita Federal, custodiada pelo TCU (peça 119) .
Fim do prazo para a defesa: 21/4/2021
	
b)  Jose Vieira Filho - promovida a citação do responsável, conforme delineado adiante:
	Comunicação: Ofício 4425/2019 - SecexTCE (peça 88) 
Data da Expedição: 3/7/2019
Data da Ciência: não houve (Mudou-se) (peça 90) 
Observação: Ofício enviado para o endereço do responsável, conforme pesquisa na base de dados no sistema da Receita Federal, custodiada pelo TCU (peça 86) .
	
	Comunicação: Ofício 38690/2021 - Seproc (peça 132) 
Data da Expedição: 12/8/2021
Data da Ciência: 9/9/2021 (peças 137, 136 e 135) 
Nome Recebedor: Advogados
Observação: Ofício enviado para o endereço do responsável, conforme pesquisa na base de dados no sistema do TSE, custodiada pelo TCU (peça 130) .
Fim do prazo para a defesa: 24/9/2021
	
	Comunicação: Ofício 38691/2021 - Seproc (peça 131) 
Data da Expedição: 12/8/2021
Data da Ciência: 20/8/2021 (peça 133) 
Nome Recebedor: Fabrício Levy
Observação: Ofício enviado para o endereço do responsável, conforme pesquisa na base de dados no sistema da Receita Federal, custodiada pelo TCU (peça 130) .
Fim do prazo para a defesa: 4/9/2021
	
15. Conforme Despacho de Conclusão das Comunicações Processuais (peça 138) , as providências inerentes às comunicações processuais foram concluídas. 
16. Transcorrido o prazo regimental, os responsáveis Fernando Antonio Vieira Assef e Jose Vieira Filho apresentaram defesa, que será analisada na seção Exame Técnico.
ANÁLISE DOS PRESSUPOSTOS DE PROCEDIBILIDADE DA IN/TCU 71/2012
Avaliação de Viabilidade do Exercício do Contraditório e Ampla Defesa
17. Verifica-se que não houve o transcurso de mais de dez anos desde o fato gerador sem que tenha havido a notificação dos responsáveis pela autoridade administrativa federal competente (art. 6º, inciso II, c/c art. 19 da IN/TCU 71/2012, modificada pela IN/TCU 76/2016) , uma vez que o fato gerador da irregularidade sancionada ocorreu em 26/12/2007, e os responsáveis foram notificados sobre as irregularidades pela autoridade administrativa competente conforme segue:
17.1. Fernando Antônio Vieira Assef foi notificado por meio do Ofício 242/2010 - CGEOF/SESAN/MDS (peça 33) , conforme resposta encaminhada em 30/4/2010 (peça 34) .
17.2. Jose Vieira Filho, o espólio do responsável foi notificado sobre as irregularidades pela autoridade administrativa competente em 8/9/2013, conforme AR (peça 38) , por intermédio do Ofício 551/2010 - CGEOF/SESAN/MDS (peça 37) .
Valor de Constituição da TCE. 
18. Verifica-se, ainda, que o valor atualizado do débito apurado (sem juros) em 1/1/2017 é de R$ 726.294,88, portanto superior ao limite mínimo de R$ 100.000,00, na forma estabelecida conforme os arts. 6º, inciso I, e 19 da IN/TCU 71/2012, modificada pela IN/TCU 76/2016. 
OUTROS PROCESSOS/DÉBITOS NOS SISTEMAS DO TCU COM OS MESMOS RESPONSÁVEIS
19. Informa-se que foram encontrados processos no Tribunal com os mesmos responsáveis:
	Responsável
	Processo

	Fernando Antonio Vieira Assef
	Processo 042.902/2021-5 [TCE, aberto, 'TCE instaurada pela Secretaria Especial do Desenvolvimento Social em razão de Não comprovação da regular aplicação dos recursos repassados pela União, função Assistência Social, para atendimento à/ao PSB/PSE-2010 (nº da TCE no sistema: 2071/2021) ']
Processo 044.971/2021-4 [TCE, aberto, 'TCE instaurada pela Secretaria Especial do Desenvolvimento Social em razão de Não comprovação da regular aplicação dos recursos repassados pela União, função ASSISTENCIA SOCIAL, para atendimento à/ao PSB/PSE-2011 (nº da TCE no sistema: 2629/2021) ']
Processo 012.524/2018-2 [TCE, aberto, 'TCE instaurada pelo Fundo Nacional de Desenvolvimento da Educação em razão de Prática de qualquer ato ilegal, ilegítimo ou antieconômico de que resulte dano ao erário, para atendimento ao Programa Nacional de Apoio ao Transporte Escolar (PNATE) , exercício 2014, função Educação (nº da TCE no sistema: 700/2017) ']
Processo 039.863/2020-4 [CBEX, encerrado, 'Cobrança Executiva de débito originária do AC-6189-26/2019-2C , referente ao TC Processo 011.930/2015-2']
Processo 027.025/2020-9 [CBEX, encerrado, 'Cobrança Executiva de débito originária do AC-6188-26/2019-2C , referente ao TC Processo 011.087/2015-3']
Processo 027.022/2020-0 [CBEX, encerrado, 'Cobrança Executiva de multa originária do AC-6188-26/2019-2C , referente ao TC Processo 011.087/2015-3']
Processo 006.494/2021-8 [CBEX, encerrado, 'Cobrança Executiva de débito originária do AC-11304-35/2020-1C , referente ao TC Processo 012.523/2018-6']
Processo 006.493/2021-1 [CBEX, encerrado, 'Cobrança Executiva de débito originária do AC-11304-35/2020-1C , referente ao TC Processo 012.523/2018-6']
Processo 006.495/2021-4 [CBEX, encerrado, 'Cobrança Executiva de multa originária do AC-11304-35/2020-1C , referente ao TC Processo 012.523/2018-6']
Processo 039.865/2020-7 [CBEX, encerrado, 'Cobrança Executiva de multa originária do AC-6189-26/2019-2C , referente ao TC Processo 011.930/2015-2']
Processo 000.781/2007-4 [REPR, encerrado, 'OFÍCIO 17284/2006-SEC-TCM-CE, Representação contra a Prefeitura Municipal de Boa Viagem - CE, REF. AO EXERCÍCIO DE 1999 - PROC-1999.BOV.DEN.10491/00-TCM-CE']
Processo 012.523/2018-6 [TCE, encerrado, 'TCE instaurada pelo Fundo Nacional de Desenvolvimento da Educação em razão de Desfalque, alcance, desvio ou desaparecimento de dinheiro, bens ou valores públicos, para atendimento ao Programa Nacional de Apoio ao Transporte Escolar (PNATE) , função Educação (nº da TCE no sistema: 484/2017) ']
Processo 011.930/2015-2 [TCE, encerrado, 'TCE contra o Senhor Fernando Antonio Vieira Assef, Ex-Prefeito Municipal de Boa Viagem/CE, Gestões: 1999-2000, 2001-2004 E 2009-2012, Em Razão da Impugnação Total de Despesas do PNATE/2010, FNDE. Processo Nº 23034.001156/2014-20. OFÍCIO AECI/GM-MEC/Nº 032/2015']
Processo 032.194/2014-5 [REPR, encerrado, 'Representação do Vereador Jovino Mendes Neto contra a Prefeitura Municipal de Boa Viagem/CE, Referente a Supostas Irregularidades no uso dos Recursos do FUNDEB, exercícios de 2013 E 2014']
Processo 011.087/2015-3 [TCE, encerrado, 'TCE contra o Senhor Fernando Antônio Vieira Assef, Ex-Prefeito Municipal de Boa Viagem/CE, GESTÕES: 2001-2004 E 2009-2012, Em Razão da Impugnação Total de Despesas do PNATE/2009, FNDE. PROCESSO Nº 23034.001155/2014-85. OFÍCIO AECI/GM-MEC/Nº 027/2015']
Processo 005.775/2005-3 [TCE, encerrado, 'Tomada de Contas Especial da Prefeitura Municipal de Boa Viagem - CE - PR-25000.063537/2003-62 MS - Convênio SUS']
Processo 025.925/2017-2 [TCE, aberto, 'TCE instaurada pelo FNDE, em razão da impugnação parcial de despesas do Convênio nº 700134/2010, SIAFI 665521, celebrado entre o Fundo Nacional de Desenvolvimento da Educação e o Município de Boa Viagem/CE. Responsável: Fernando Antônio Vieira Assef. Gestão: 2009-2012 e 2013-2016. Objeto: construção de escolas em atendimento ao PAR. Proc. 23034.005969_2017_31 - 01. Of. 82/2017/AECI/GM/GM-MEC ']

20. A tomada de contas especial está, assim, devidamente constituída e em condição de ser instruída.
EXAME TÉCNICO
Da defesa do responsável Fernando Antonio Vieira Assef
21. O responsável Fernando Antonio Vieira Assef apresentou defesa, que passa a ser analisada em seguida:
22. Argumento 1 (peça 123, p. 2) :
22.1. O responsável alega, após levantamento realizado pela área técnica da prefeitura acerca da situação de cada cisterna executada, executada parcialmente e não executada, o Sr. Fernando Vieira Assef em 20/08/2009, ajuizou Ação de Ressarcimento ao patrimônio Público em desfavor ao ex-gestor, o Sr. José Vieira Filho pelo dano gerado.
22.2. Continua informando que, no citado processo, cadastrado sob o número 0000131-62.2009.8.06.0051, a Desª. Tereze Neumann Duarte Chaves, relatora do processo, não sugere nenhum débito ao Sr. Fernando Assef, apontado nos autos o Sr. José Viera Filho, como único responsável pelo dano causado ao erário público. Com isso busca sua isenção de responsabilidade.
22.3. Em suporte à sua defesa traz à baila o Relatório de Fiscalização da CGU número 034009, datado de 15/8/2011, atestando a execução de 92,65% equivalente à execução de 290 cisternas, de um total de 300 cisternas, do objeto contratado. Dessa forma, não haveria que se alegar a não execução do objeto ou irregularidades no convênio.
23. Análise do argumento 1: 
23.1. No caso concreto, apenas o gestor antecessor foi responsável pela aplicação de grande parte dos recursos. Como se observa nos extratos bancários, grande parte dos recursos foram gastos na gestão anterior de José Vieira Filho (1/1/2005 a 31/12/2008) . Uma vez, que na data de 4/2/2009 só havia R$ 9.303,90 de valor na conta do convênio em questão e que fora devolvida na gestão do defendente.
23.2. Com bem observado pelo Parquet em seu Parecer (peça 79, p, 14) , a antecipação de pagamento feita pelo gestor José Vieira Filho, no final de seu mandato, contribuiu para o prejuízo ao Erário.
Todavia, observando-se a tabela acima, na qual relacionei as diversas notas fiscais constantes das peças 27 e 28, é possível verificar que houve o fornecimento de considerável quantitativo de materiais ao final do seu mandato (R$ 118.670,74, entre 22 e 30/12/2008, correspondente a 26,18% do total que teria sido gasto com essa finalidade - R$ 453.262,66) . Tal se deu sem motivação ou racionalidade, considerando, em especial, que haveria troca de gestão, com o decorrente descompasso inicial do novo mandato, e que era de se esperar a ocorrência de período chuvoso, a exemplo do já ocorrido em 2008 (vide relatório de monitoramento à peça 10) , que impossibilitaria a imediata continuidade das obras. 
Portanto, ao antecipar, inadvertidamente, a entrega dos materiais à efetiva execução das cisternas, o responsável contribuiu, diretamente, para as perdas e desvios ocorridos, e, consequentemente, para a não construção das cisternas ainda pendentes.
23.3. A antecipação de pagamentos contratuais só deve ocorrer em situações excepcionais, restando comprovada a real necessidade e economicidade para a administração pública e que as devidas garantias sejam exigidas, conforme o art. 38 do Decreto 93.872/1986.São nesse sentido os Acórdão 2353/2017-TCU-Plenário Min. Ana Arraes, Acórdão 1826/2017-TCU-Plenário Min. Vital do Rêgo, Acórdão 2132/2016-TCU-Plenário Min. Marcos Benquerer, Acórdão 3818/2015-TCU-Plenário Min. Augusto Sherman.
23.4. Assim, o defendente não contribuiu para o prejuízo em questão, mas a conduta de seu antecessor foi prejudicial à conclusão das obras de maneira efetiva.
23.5. Observa-se que as informações contidas nos autos, até a citação dos responsáveis, encaminhavam para uma condenação de valores maiores e de maneira solidária. Todavia, ante a comprovação da execução de grande parcela do objeto, conforme demonstrado no Relatório de Fiscalização da CGU 034009 datado de 15/08/2011 (peça 123, p. 45) , no item 3.1.2.5, onde consta a informação de que foram executadas 290 cisternas, verifica-se que os valores de débito remontam à inexecução relativa a 10 cisternas.
23.6. Ademais, considerando que todo o recurso foi gasto até 31/12/208, na gestão anterior, de José Vieira Filho (1/1/2005 a 31/12/2008) , e que o valor que contava na conta bancária, à época da gestão do defendente (1/1/2009 a 31/12/2012) , conforme extrato bancário (peça 25, p. 24) , fora devolvido pelo defendente. Considerando, também, que os recursos disponíveis para a execução das cisternas restantes foram, de maneira precipitada, gastos no final do mandato do gestor antecessor. 
23.7. Considerando, ainda, que o defendente peticionou contra o gestor antecessor, na busca de ressarcimento ao Erário Federal, conforme ação contida nos autos (peça 123, p. 5-10) e houve sentença favorável à administração municipal (peça 123, p. 11-18) e por fim o Acórdão favorável (peça 123, p. 29) , quantificando o dano em R$ 35.500,23, não se vislumbra comprometimento da gestão do defendente com o dano ao Erário.
23.8. Assim, acata-se o seu argumento para eximi-lo da responsabilidade quanto ao débito a ser imputado nesta Tomada de Contas Especial.
24. Da análise procedida acima, verifica-se que os argumentos de defesa foram suficientes para elidir a irregularidade pela qual está sendo responsabilizado, de forma que devem ser acatados, para elidir o débito imputado a ele.
Da defesa do responsável espólio de Jose Vieira Filho
25. O responsável Jose Vieira Filho apresentou defesa, que passa a ser analisada em seguida:
26. Argumento 1 (peça 135, p. 5) :
26.1. O responsável alega que o longo decurso de tempo dos fatos imputados prejudicou o direito ao contraditório e a ampla defesa. Segundo o defendente, a instauração tardia de TCE afronta o direito de defesa, uma vez que a responsabilidade do gestor foi até 31/12/2008 e a instauração da TCE ocorreu em maio de 2019, quase dez anos após os gastos dos recursos.
27. Análise do argumento 1: 
27.1. No caso em tela, o fato gerador da irregularidade sancionada ocorreu em 26/12/2007, e os responsáveis foram notificados sobre as irregularidades pela autoridade administrativa competente conforme a seguir: o espólio de Jose Vieira Filho foi notificado sobre as irregularidades pela autoridade administrativa competente em 8/9/2013, conforme AR (peça 38) , por intermédio do Ofício 551/2010 - CGEOF/SESAN/MDS (peça 37) . 
27.2. O responsável, no caso o seu espólio, teve, portanto, ciência das pendências relativas à prestação de contas antes do prazo de 10 (dez) anos invocado para a prescrição. Não há, portanto, prejuízo ao pleno exercício do contraditório e da ampla defesa.
27.3. Deve ser observado que mesmo que o gestor, nesse caso, o seu espólio não tivesse sido comunicado na fase interna, esse fato não é considerado impedimento à continuidade do processo, tendo em vista o entendimento sufragado pelo TCU, no sentido de que 'ausência de contraditório e ampla defesa na fase interna da tomada de contas especial não viola o devido processo legal, sendo este respeitado quando, na fase externa, há oportunidade de defesa após a citação válida dos responsáveis' (Acórdão 2875/2014-TCU-Plenário) . 
27.4. Essa intelecção se consubstancia em inúmeros outros enunciados de jurisprudência do TCU, dentre os quais se destaca: 
Não há prejuízo ao exercício do contraditório e da ampla defesa em razão da ausência de oportunidade de defesa na fase interna de tomada de contas especial, pois nessa etapa, em que se coletam evidências para fins de apuração dos fatos e das responsabilidades, não há uma relação processual constituída. 
A garantia ao direito de defesa ocorre na fase externa, com o chamamento do responsável aos autos, a partir da sua citação válida. (Acórdão 2016/2018-TCU-Segunda Câmara) . 
A ausência de notificação do responsável na fase interna do processo de tomada de contas especial não implica vício, porquanto a fase interna constitui procedimento inquisitório de coleta de provas, assemelhado ao inquérito policial, e a fase externa, que se inicia com a autuação do processo no TCU, é que garante o direito à ampla defesa e ao contraditório. (Acórdão 653/2017-TCU-Segunda Câmara) .
27.5. Contudo, observa-se que houve comunicação na fase interna também.
27.6. Assim, ante a comunicação feita na fase interna, ainda no prazo de dez anos, conforme mencionado, não houve prejuízo ao contraditório e à ampla defesa. Portanto, não se acata o argumento do responsável.
28. Argumento 2 (peça 135, p. 10) :
28.1. O responsável alega que houve o transcurso de mais de 5 (cinco) anos desde o prazo de recebimentos de recursos pela entidade convenente até a citação. Dessa forma, as questões trazidas estariam prescritas devido ao contido nas normas de direito público (Leis 9.873/1999 e 9.874/1999) .
29. Análise do argumento 2: 
29.1. O Supremo Tribunal Federal - STF, no Recurso Extraordinário - RE 636.886, fixou a tese, com repercussão geral reconhecida, de que 'é prescritível a pretensão de ressarcimento ao erário fundada em decisão de Tribunal de Contas' (Tema 899) . Em que pese o questionamento acerca da abrangência da tese ali firmada, confirmada em embargos declaratórios julgados em agosto de 2021, no sentido de que se circunscreveria apenas ao processo de execução da condenação imposta pelo TCU (ou seja, inaplicável à pretensão de ressarcimento exercida no processo 'conhecimento' da TCE) , verifica-se que o STF, por meio de decisões prolatadas pelas suas duas turmas, tem decidido de forma reiterada que se aplica o prazo prescricional de 5 anos previsto na Lei 9.873/1999 às pretensões sancionatória e ressarcitória a cargo do Tribunal de Contas da União. 
29.2. Seja por aplicação direta ou por analogia, a orientação sufragada é no sentido de que o prazo de 5 anos é compatível com a tese de que a ação e a execução prescrevem no mesmo prazo (Súmula 150 do STF) , bem como com o fato de que a Lei 9.873/1999 - que regulamenta o exercício de ação punitiva pela Administração Pública Federal, direta e indireta - regeria integralmente a prescrição no âmbito do TCU. Quanto a este último aspecto, o Ministro Luís Roberto Barroso, no voto exarado no julgamento do MS 32.201, embora tenha advertido que a atuação do TCU, em sua acepção clássica, não se qualifica como exercício do poder de polícia, ressaltou que a Lei 9.873/1999 assumiria vocação regulatória geral da prescrição do exercício da competência sancionadora da Administração Pública, sendo sua disciplina aplicável a qualquer ação punitiva da Administração Pública Federal, exceto àquelas esferas em que exista regulamentação específica. Ademais, em virtude da autonomia científica do Direito Administrativo, não haveria razão plausível para suprimir a omissão da Lei Orgânica do Tribunal de Contas da União, no tocante ao estabelecimento de um prazo prescricional próprio, valendo-se das normas de direito civil, e não das de direito administrativo.
29.3. Eis algumas ementas que evidenciam o entendimento predominante do STF:
Ementa: AGRAVO REGIMENTAL EM MANDADO DE SEGURANÇA. TOMADA DE CONTAS ESPECIAL. TRIBUNAL DE CONTAS DA UNIÃO. CONDENAÇÃO A RESSARCIMENTO AO ERÁRIO. PRESCRIÇÃO. MARCO INTERRUPTIVO. ART. 2°, II, DA LEI 9.873/1999. ATO INEQUÍVOCO DE APURAÇÃO DO FATO. DISCUSSÃO. DIREITO LÍQUIDO E CERTO. DEMONSTRAÇÃO. INOCORRÊNCIA. SUBSISTÊNCIA DA DECISÃO AGRAVADA. AGRAVO A QUE SE NEGA PROVIMENTO. I - As razões do agravo regimental são inaptas para desconstituir os fundamentos da decisão agravada, que, por isso, se mantêm hígidos. II - Aplicando-se a regulamentação da Lei 9.873/1999 ao caso concreto, observa-se que a pretensão sancionatória do TCU, em relação aos atos praticados pelo impetrante, levando-se em consideração a ocorrência de 5 causas interruptivas da prescrição, não teria sido fulminada pelo decurso do tempo. III - A pretensão do recorrente, fundada na discussão sobre os fatos apontados como marcos interruptivos da prescrição da pretensão punitiva da Administração Pública, refoge aos estreitos limites do mandamus, ante a ausência de liquidez e certeza do direito pleiteado. IV - Agravo regimental a que se nega provimento. MS 36067 ED-AgR. Órgão julgador: Segunda Turma. Relator (a) : Min. RICARDO LEWANDOWSKI. Julgamento: 18/10/2019
Ementa: AGRAVO REGIMENTAL EM RECLAMAÇÃO. TRIBUNAL DE CONTAS DA UNIÃO. TOMADA DE CONTA ESPECIAL. PRESCRIÇÃO DA PRETENSÃO PUNITIVA. RECONHECIDA EM DECISÃO DO SUPREMO TRIBUNAL FEDERAL. PRESCRITIBILIDADE DO RESSARCIMENTO AO ERÁRIO FUNDADA EM DECISÃO DE TRIBUNAL DE CONTAS. AÇÃO DE IMPROBIDADE ADMINISTRATIVA COM PEDIDO DE RESSARCIMENTO JÁ EM CURSO. AGRAVO REGIMENTAL A QUE SE NEGA PROVIMENTO. I - O acórdão do TCU determinou a formação de processo administrativo para avaliarem, efetivamente, a eventual responsabilização do agravado para o ressarcimento do dano ao erário, contrariando, assim, autoridade desta Corte no MS 35.512/DF, uma vez que houve a concessão da segurança para declarar a ocorrência da prescrição da pretensão punitiva do TCU em relação às infrações imputadas a ele, destacando-se que a União poderia perseguir os valores referentes ao ressarcimento dos danos na esfera judicial. II - Agravo regimental a que se nega provimento. (Rcl 39497 AgR. Órgão julgador: Segunda Turma. Relator (a) : Min. RICARDO LEWANDOWSKI. Julgamento: 10/10/2020) 
Ementa: MANDADO DE SEGURANÇA. DIREITO ADMINISTRATIVO. TRIBUNAL DE CONTAS DA UNIÃO. SERVIDOR DA SECRETARIA DE SAÚDE DO ESTADO DO ACRE. FISCALIZAÇÃO OMISSA E DEFICIENTE NA EXECUÇÃO DE DOIS CONVÊNIOS FIRMADOS ENTRE A SECRETARIA ESTADUAL E O MINISTÉRIO DA SAÚDE. APLICAÇÃO DE MULTA. ARTS. 28, II, E 58, II, DA LEI 8.443/1992. ART. 268, II, DO REGIMENTO INTERNO DO TCU. PRESCRIÇÃO DA PRETENSÃO SANCIONATÓRIA. OCORRÊNCIA. APLICAÇÃO DA LEI 9.873/1999. PRECEDENTES DESTE STF. MEDIDA LIMINAR DEFERIDA E RATIFICADA NO EXAME DE MÉRITO. SEGURANÇA CONCEDIDA PARA AFASTAR A MULTA APLICADA. 1. A prescrição da pretensão punitiva do TCU é regulada pela Lei 9.873/1999, descabendo a aplicação do prazo decenal previsto na legislação civil (art. 205 do Código Civil) . Ao revés, incide o prazo quinquenal previsto na Lei 9.873/1999 (MS 32201, Rel. Min. Roberto Barroso, PRIMEIRA TURMA, DJe 7/8/2017; MS 35.512-AgR, Rel. Min. Ricardo Lewandowski, SEGUNDA TURMA, DJe 21/6/2019) . 2. In casu, na linha do parecer apresentado pelo Ministério Público Federal e da decisão liminar de minha lavra, é inequívoca a superação do prazo prescricional quinquenal. Os ilícitos apontados pela Corte de Contas ocorreram em julho de 2006, tendo o processo de auditoria sido instaurado em 9/10/2006. A ordem de citação do responsável para a audiência, por sua vez, ocorreu em 25/6/2007. Entretanto, a decisão condenatória recorrível foi exarada somente em 31/5/2016, data da prolação do Acórdão 3513/2016-TCU-Primeira Câmara. 3. Ex positis, CONCEDO A SEGURANÇA unicamente para afastar a sanção de multa aplicada ao impetrante, nos autos da Tomada de Contas Processo 023.288/2006-0, máxime da ocorrência de prescrição da pretensão punitiva do Tribunal de Contas da União. MS 35940. (Órgão julgador: Primeira Turma. Relator (a) : Min. LUIZ FUX. Julgamento: 16/06/2020) .
29.4. Essa orientação também foi seguida nas seguintes decisões monocráticas: MS 36.127-MC/DF e MS 35.940-MC/DF, Rel. Min. Luiz Fux; MS 35.294, MS 35.539/DF e MS 35.971-TP/DF, Rel. Min. Marco Aurélio; MS 34.256 MC/DF, MS 36.054-MC e MS 36.067-MC/DF, Rel. Min. Ricardo Lewandowski.
29.5. O Supremo Tribunal Federal tem se pronunciado no sentido de reconhecer não só a aplicação da prescrição quinquenal com fulcro na interpretação da Lei 9.873/1999, mas também a incidência dos marcos interruptivos do prazo prescricional consignados na referida lei, tantas vezes quanto presentes os suportes fáticos (MS 32201, Relator: Min. Roberto Barroso) . 
29.6. Entendimento que também foi adotado nas seguintes decisões monocráticas: MS 36.054, MS 34.256-MC, MS 35.512 e MS 36.067-MC, todos de relatoria do Min. Ricardo Lewandowski; MS 35.294, MS 35.539 e MS 35.971-TP, todos de relatoria do Min. Marco Aurélio; MS 32.201, Rel. Min. Roberto Barroso, e MS 36.127-MC e MS 35.940-MC, Min. Luiz Fux.
29.7. Em relação ao termo inicial da contagem do prazo prescricional, o 'caput' do art. 1º da Lei 9.873/1999 oferece solução que não destoa do modelo adotado pelo TCU no incidente de uniformização de jurisprudência, em que se examinou a prescrição da pretensão punitiva, nos termos do Acórdão 1441/2016-TCU-Plenário (Rel. Min. Benjamin Zymler) , com a adição da particularidade de explicitar o caso de infrações permanentes ou continuadas:
a) Regra geral: 'data da prática do ato' (o que equivale a 'ocorrência da irregularidade sancionada') ;
b) Regra especial: 'no caso de infração permanente ou continuada, do dia em que tiver cessado'.
29.8. A Lei 9.873/1999, no art. 2º, estabelece as causas interruptivas da prescrição punitiva, consoante abaixo transcrito, já na redação conferida pela Lei 11.941/2009:
Art. 2º Interrompe-se a prescrição da ação punitiva:
I - pela notificação ou citação do indiciado ou acusado, inclusive por meio de edital;
II - por qualquer ato inequívoco, que importe apuração do fato;
III - pela decisão condenatória recorrível.
IV - por qualquer ato inequívoco que importe em manifestação expressa de tentativa de solução conciliatória no âmbito interno da administração pública federal.
29.9. O quadro a seguir indica alguns eventos processuais, ocorridos no curso de uma TCE (fase interna e externa) - instaurada em razão de irregularidades na aplicação de recursos da União transferidos a entes subnacionais - que poderiam ser enquadrados nas causas de interrupção da prescrição acima apontadas, sem prejuízo, é claro, de outras ocorrências fáticas elegíveis como marco interruptivo, a depender da forma de proceder de cada entidade ou órgão tomador de contas.
	I - pela notificação ou citação do indiciado ou acusado, inclusive por meio de edital;
	 (i) notificação no âmbito do procedimento administrativo de ressarcimento previamente à instauração da TCE;
 (ii) notificação efetuada pelo órgão tomador de contas acerca da instauração da TCE;
 (iii) ato que ordenar a citação efetuada pelo TCU.
*Data da ciência da notificação ou citação pelos responsáveis ou de publicação do edital no DOU.

	II - por qualquer ato inequívoco, que importe apuração do fato;
* procedimento que evidencie a apuração dos fatos irregulares, com o objetivo quantificar o dano e identificar possíveis responsáveis.
	 (i) relatório de sindicância ou PAD;
 (ii) relatório de apuração de irregularidades referente ao processo administrativo prévio à instauração da TCE;
 (iii) relatórios de fiscalização, pareceres, despachos, informações e memorandos relacionados à apuração dos fatos irregulares;
 (iv) relatório do tomador de contas;
 (v) relatório do controle interno; 
 (vi) termo de instauração ou designação de instauração da TCE;
 (vii) autuação da TCE no TCU; entre outras causas.
*Há quem inclua nesse grupo diligências que comprovam providências do responsável sobre as irregularidades investigadas.

	III - pela decisão condenatória recorrível.
	 (i) Verifica-se apenas no âmbito do TCU com a data da prolação do acórdão condenatório recorrível.

	IV - por qualquer ato inequívoco que importe em manifestação expressa de tentativa de solução conciliatória no âmbito interno da administração pública federal.
	 (i) pedido de parcelamento;
 (ii) pagamento parcial do débito;
 (iii) qualquer manifestação do responsável que demonstre claramente a sua intenção de recolher o débito.

29.10. Bem se vê, portanto, que haveria uma multiplicidade de causas de interrupção da prescrição, conforme se depreende do art. 2º da Lei 9.873/1999. Tal exegese encontra respaldo em precedentes do STF, a exemplo do que se decidiu no julgamento do MS 36067 (Rel. Min. Ricardo Lewandowski) , com destaque para trecho do voto em que o Relator reconhece cinco causas de interrupção da prescrição, in verbis:
 (...) Assim, faz-se necessário levar em consideração que, apesar de os fatos objeto da apuração conduzida pela Corte de Contas remontarem aos anos de 1999 e 2000, período no qual o impetrante era Secretário de Saúde municipal, o Tribunal de Contas da União deu prosseguimento à tomada de contas especial por ter constatado a ocorrência de 5 causas interruptivas da prescrição, a saber: a) relatório de auditoria em conjunto realizada pelo Denasus e pela Secretaria Federal de Controle, lavrado em 06/07/2001, sendo este, certamente, um ato inequívoco que importou a apuração do fato (art. 2º, II, da Lei n. 9.873/1999) ; b) instauração de Tomada de Contas Especial pelo FNS, ocorrida em 05/10/2005, sendo este também, certamente, um ato inequívoco que importou a apuração do fato (art. 2º, II, da Lei n. 9.873/1999) ; c) a autuação da presente Tomada de Contas Especial no âmbito do Tribunal de Contas da União, ocorrida em 12/08/2008, sendo este também, certamente, um ato inequívoco que importou a apuração do fato (art. 2º, II, da Lei n. 9.873/1999) ; d) o ato que ordenou a citação do responsável, ora impetrante, ocorrida em 12/07/2010 (art. 2º, I, da Lei n. 9.873/1999) ; e) o exercício do poder punitivo ocorrido em 20/06/2012, data da prolação do Acórdão 1563/2012-TCU-Plenário (art. 2º, III, da Lei n. 9.873/1999) .
29.11. No caso concreto, tendo como parâmetro a tese firmada pelo STF, no RE 636.886, no sentido de que ambas pretensões do TCU (sancionatória e ressarcitória) sujeitam-se ao prazo prescricional de 5 anos previsto na Lei 9.873/1999, considerando, ainda, o sistema prescricional descrito na citada lei, inclusive as causas de suspensão e de interrupção da prescrição, temos os seguintes eventos processuais:
a) 'Datas das práticas dos atos' (termo inicial para contagem dos prazos prescricionais) : data de repasse dos recursos 26/12/2007, conforme documento à peça 25, p. 2;
b) . Parecer Técnico 13/2010 - CGAA/DGIP/SESAMVIDS, de 17/03/2010, - com a reprovação total das metas por aquela área técnica (peça 32) ;
c) Notificações sobre a irregularidade, enviados pela autoridade administrativa, a Fernando Antônio Vieira Assef foi notificado por meio do Ofício 242/2010 - CGEOF/SESAN/MDS (peça 33) , conforme resposta encaminhada em 30/4/2010 (peça 34) . E, a Jose Vieira Filho, o espólio do responsável foi notificado sobre as irregularidades pela autoridade administrativa competente em 8/9/2013, conforme AR (peça 38) , por intermédio do Ofício 551/2010 - CGEOF/SESAN/MDS (peça 37) ;
d) Nota Técnica 127/2013 -. COPC/CGEOF/SESAN/MDS, de 26/8/2013 (peça 48) , desfavorável, com pedido de devolução de recursos.
e) Parecer Financeiro 2 21/2017 - SESAN/CGEOF/COPC, de 8/7/2017 (peça 60, p. 1-7) , sugerindo a instauração de TCE no valor original de R$ 438.945,07;
f) Despacho administrativo que decidiu pela instauração da TCE, de 14/7/2017 (peça 61) ;
g) Relatório de TCE nº 083/2017, de 6/11/2017 (peça 70) ;
p) Data de autuação da tomada de contas especial pela SecexTCE: 1/11/2017;
q) Despacho do titular da SecexTCE autorizando a realização das citações propostas: 3/8/2018 (peça 78) .
29.12. Analisando-se a sequência de eventos processuais enumerados no item anterior, os quais teriam o condão de interromper a prescrição da ação punitiva desta Corte no entender do STF, observa-se que não teria transcorrido o prazo prescricional de 5 (cinco) anos entre cada evento processual e o seguinte. Ressalte-se ainda que também não teria ocorrido a prescrição intercorrente a que se refere o art. 1º, § 1º, da Lei 9873/99 (prazo de 3 anos) . Portanto, mesmo levando-se em consideração o entendimento do STF, não teria ocorrido a prescrição da pretensão sancionatória e ressarcitória a cargo do TCU.
29.13. Além disso, caso concreto tratado no RE 636.886 (tema 899 da repercussão geral) diz respeito à fase de execução judicial de deliberação do Tribunal de Contas, tanto assim que, para deslindá-lo, foi necessária a aplicação da Lei 6.830/1980, a Lei de Execuções Fiscais, diploma legal evidentemente inaplicável à fase que antecede a formação do título executivo extrajudicial, caracterizada pela atuação do órgão de controle externo até a prolação do acórdão.
29.14. Veja-se que foram opostos embargos declaratórios contra a referida decisão do STF, os quais foram rejeitados pela maioria da Suprema Corte (Plenário, Sessão Virtual de 13.8.2021 a 20.8.2021) , confirmando, portanto, a abrangência da deliberação prolatada na fixação do tema 899, razão por que se deve adotar a orientação prevalente no TCU, no sentido de que a matéria ali tratada alcançaria tão somente a fase judicial de cobrança do título extrajudicial, não atingindo os processos de controle externo, mantendo-se, desse modo,  a interpretação adotada pela Suprema Corte, em 2008, no Mandado de Segurança - MS 26.210, oportunidade em que foi definida a tese da imprescritibilidade das ações de ressarcimento ao erário:
A suspensão pelo STF das demandas nas quais esteja em questão a prescritibilidade da pretensão de ressarcimento ao erário com base em decisão de tribunal de contas (RE 636.886/STF) alcança tão somente a fase judicial de cobrança do título extrajudicial, não atingindo os processos de controle externo em trâmite. Até julgamento definitivo em contrário pelo STF, permanece o entendimento do TCU acerca da imprescritibilidade das pretensões de ressarcimento decorrentes de tomadas de contas especiais. (Acórdão 1267/2019-TCU-Plenário, Relator: Min. AROLDO CEDRAZ) 
A suspensão pelo STF das demandas nas quais esteja em questão a prescritibilidade da pretensão de ressarcimento ao erário com base em decisão de tribunal de contas (RE 636.886/STF) alcança tão somente a fase judicial de cobrança do título extrajudicial, não atingindo os processos de controle externo em trâmite. Até julgamento definitivo em contrário pelo STF, permanecem imprescritíveis as pretensões de ressarcimento decorrentes de tomadas de contas especiais. (Acórdão 7930/2018-TCU-Segunda Câmara, Relatora: Min. ANA ARRAES) .
29.15. Por outro lado, especificamente no que tange à prescrição da pretensão punitiva, verifica-se que o Acórdão 1441/2016-TCU-Plenário, Relator Ministro Benjamin Zymler, que uniformizou a jurisprudência acerca dessa questão, subordinou tal prescrição ao prazo prescricional geral indicado no art. 205, do Código Civil, que é de dez anos, contado da data de ocorrência da irregularidade sancionada, nos termos do art. 189, do Código Civil, sendo este prazo interrompido pelo ato que ordenar a citação, a audiência ou a oitiva do responsável.
29.16. No caso em exame, ocorreu a prescrição da pretensão punitiva, uma vez que a irregularidade sancionada ocorreu em 27/12/2007 e o ato de ordenação da citação ocorreu em 3/8/2018.
29.17. Portanto, diferente do entendimento esposado pelos responsáveis, (configurou-se a prescrição apenas quanto à competência sancionatória deste Tribunal, não se aplicando em relação ao ressarcimento dos danos ao erário) .
29.18. Assim, ante o posicionamento do TCU quanto à imprescritibilidade das ações de ressarcimento ao erário combinado com a não aplicação da legislação mencionada pela defesa, não se acata o seu argumento.
30. Argumento 3 (peça 135, p. 11-12) :
30.1. O responsável alega que caso seja condenado à devolução de recursos repassados ao Município, na sua gestão, esse fato acarretará enriquecimento ilícito por parte da Administração Federal.
31. Análise do argumento 3: 
31.1. Embora a defesa não tenha apresentado nenhuma documentação que desse suporte às suas alegações, em busca da verdade material, verifica-se que há elementos apresentados na defesa de Fernando Antonio Vieira Assef (peça 123) , que podem ser aproveitados ao defendente.
31.2. Após análise técnica foi possível verificar que parte do objeto conveniado, 290 cisternas (peça 123, p. 45 - item 2.1.2.5) , foi executado. No Relatório de Fiscalização da CGU (peça 123, p. 35-48) foi possível mensurar o valor correspondente à meta física executada no termo de compromisso equivalente a 92,65% do objeto total, pois há convergência entre as planilhas enviadas pelo compromitente em relação aos recursos pactuados.
31.3. Incide sobre o gestor o ônus da prova quanto à regular aplicação dos valores que lhe foram confiados, o que decorre de expressa disposição contida no parágrafo único do art. 70 da Constituição Federal, bem assim do disposto no art. 93 do Decreto-Lei 200/1967 (Acórdão 317/2010-TCU-Plenário, 5.964/2009-TCU-2ª Câmara, 153/2007-TCU-Plenário, 1.293/2008-TCU-2ª Câmara e 132/2006-TCU-1ª Câmara) .
31.4. No presente caso, verifica-se que houve prejuízo ao erário referente à inexecução de 10 cisternas, em virtude de análise detalhada feita no Relatório de Fiscalização da CGU 034009 de 15/8/2011 (peça 123, p. 35-48) . Constatou-se prejuízo ao Erário. Portanto, não há que se falar em enriquecimento ilícito da Administração.
31.5. A inexecução dessas cisternas foi causada pela precipitação da gestão do defendente em gastar os recursos públicos no final de seu mandato, sem dar ênfase na fiscalização do correto emprego desses recursos. 
31.6. A antecipação de pagamentos contratuais só deve ocorrer em situações excepcionais, restando comprovada a real necessidade e economicidade para a administração pública e que as devidas garantias sejam exigidas, conforme o art. 38 do Decreto 93.872/1986. São nesse sentido os Acórdão 2353/2017-TCU-Plenário Min. Ana Arraes, Acórdão 1826/2017-TCU-Plenário Min. Vital do Rêgo, Acórdão 2132/2016-TCU-Plenário Min. Marcos Benquerer, Acórdão 3818/2015-TCU-Plenário Min. Augusto Sherman.
31.7. Essa conduta se mostrou inadequada, ante o desfazimento dos materiais comprados e entregues nos locais da obra.
31.8. Contudo, ante a comprovação da execução de 290 cisternas conforme Relatório da CGU (peça 123, p. 45 - item 2.1.2.5) , houve a diminuição do débito. A quantificação do débito deve ser feita a partir da sugestão feita pelo MPjTCU (peça 79, p. 15) , adotando-se o valor do custo unitário de cada cisterna equivalente a R$ 1.520,32. 
31.9. Desse modo, para 10 cisternas, cuja execução não ficou comprovada, o débito fica quantificado em R$ 15.204,30 (= 10 x R$ 1.520,43) .
31.10. Assim, ante o prejuízo à administração causado na gestão do defendente, acata-se parcialmente o seu argumento.
32. Argumento 4 (peça 135, p. 12) :
32.1. O responsável alega a inexistência de facilitação de enriquecimento ilícito de terceiro. Com isso busca isentar-se de sua responsabilidade quanto ao débito.
33. Análise do argumento 4: 
33.1. Analisando-se os documentos nos autos, verifica-se que não consta qualquer indicação facilitação de enriquecimento ilícito de terceiros na execução do objeto. 
33.2. Porém, deve ser observado que a sua responsabilização não decorre de possível enriquecimento ilícito, mas do dever de prestar contas dos recursos recebidos por meio do convênio em questão, cujo débito correspondente é proporcional à quantidade de cisternas não executadas, ante a não comprovação da correta e regular aplicação desses recursos. 
33.3. Verifica-se que, por força do que dispõe o art. 70, parágrafo único, da Constituição Federal, bem assim o art. 93 do Decreto-Lei 200/1967 c/c o art. 66 do Decreto 93.872/1986, resta claro que tal comprovação compete exclusivamente ao gestor dos recursos.
33.4. Tal entendimento, confirmado pelo Supremo Tribunal Federal no Mandado de Segurança (MS 20.335/DF, de 12/10/1982 da Relatoria do Ministro Moreira Alves) , é também consolidado nesta Corte de Contas, conforme se verifica nos Acórdão 4869/2010-TCU-Primeira Câmara, 2.665/2009-TCU- Plenário, 5.798/2009-TCU-1a Câmara, 5.858/2009-TCU-2a Câmara, 903/2007-TCU-1a Câmara e 1.656/2006-TCU-Plenário.
33.5. Desse modo, o gestor deve fornecer todas as provas da regular aplicação dos recursos sob sua responsabilidade, em conformidade com os normativos vigentes e reiterada jurisprudência do TCU.
33.6. Assim, ante a obrigação dos gestores dos recursos quanto ao dever de prestar contas dos recursos recebidos, não se acata o argumento do responsável.
34. Outro pedido feito pela defesa (peça 135, p. 15) :
34.1. O responsável fez um pedido de juntada posterior de documentos.
35. Análise: 
35.1. Em termos processuais, quanto à análise das alegações de defesa, deve ser observado que, todos os documentos devem ser apresentados pelo defendente no prazo dado à apresentação das alegações de defesa. 
35.2. O responsável pode juntar novos elementos aos autos, de acordo com cada fase processual. Nas fases seguinte, em momentos recursais, caso necessário. De modo que, o TCU sempre tem garantido aos defendentes a ampla defesa e o contraditório, conforme art. 31 da Lei Orgânica do TCU.
35.3. Assim, cabe acolhida ao seu pedido, de acordo com a legislação aplicável.
36. Da análise procedida acima, verifica-se que os argumentos de defesa não foram suficientes para elidir a irregularidade pela qual está sendo responsabilizado, de forma que devem ser acatados parcialmente, ante a diminuição do valor do débito quantificado em R$ 15.204,30.
37. Não há elementos para que se possa efetivamente aferir e reconhecer a ocorrência de boa-fé na conduta de Jose Vieira Filho, podendo este Tribunal, desde logo, proferir o julgamento de mérito pela irregularidade das contas, conforme os termos dos §§ 2º e 6º do art. 202 do Regimento Interno do TCU, condenando-se o responsável ao débito apurado.
Prescrição da Pretensão Punitiva
38. Vale ressaltar que a pretensão punitiva do TCU, conforme Acórdão 1441/2016-TCU-Plenário, Relator Benjamin Zymler, que uniformizou a jurisprudência acerca dessa questão, subordina-se ao prazo geral de prescrição indicado no art. 205 do Código Civil, que é de dez anos, contado da data de ocorrência da irregularidade sancionada, nos termos do art. 189 do Código Civil, sendo este prazo interrompido pelo ato que ordenar a citação, a audiência ou a oitiva dos responsáveis.
39. No caso em exame, ocorreu a prescrição, uma vez que a irregularidade sancionada ocorreu em 26/12/2007, e o ato de ordenação da citação ocorreu em 16/6/2019.
CONCLUSÃO
40. Em face da análise promovida na seção 'Exame Técnico', propõe-se acatar as alegações de defesa de Fernando Antonio Vieira Assef, uma vez que foram suficientes para sanar as irregularidades a ele atribuídas.
41. De outro modo, propõe-se acatar parcialmente a alegações de defesa do espólio de Jose Vieira Filho, uma vez que não foram suficientes para sanar as irregularidades a ele atribuídas, porém, houve a diminuição do valor do débito apurado quantificado em R$ 15.204,30. Ademais, inexistem nos autos elementos que demonstrem a boa-fé do responsável ou a ocorrência de outras excludentes de culpabilidade.
42. Verifica-se também que houve a prescrição da pretensão punitiva, conforme análise já realizada.
43. Tendo em vista que não constam dos autos elementos que permitam reconhecer a boa-fé do responsável espólio de Jose Vieira Filho, sugere-se que as suas contas sejam julgadas irregulares, nos termos do art. 202, § 6º, do Regimento Interno do TCU, com a imputação do débito atualizado monetariamente e acrescido de juros de mora, nos termos do art. 202, § 1º do Regimento Interno do TCU, descontado o valor eventualmente recolhido.
44. De outra feita, sugere-se que as contas de Fernando Antonio Vieira Assef sejam julgadas regulares, nos termos do art. 207, parágrafo único, do Regimento Interno do TCU, com a quitação plena.
45. Por fim, como houve elementos que pudessem modificar o entendimento acerca das irregularidades em apuração, modifica-se a matriz de responsabilização presente na peça 113.
PROPOSTA DE ENCAMINHAMENTO
46. Diante do exposto, submetemos os autos à consideração superior, propondo ao Tribunal:
a) acatar as alegações de defesa apresentadas pelo responsável Fernando Antonio Vieira Assef (CPF: XXX.171.693-XX) ;
b) julgar regulares, nos termos dos arts. 1º, inciso I, 16, inciso I, da Lei 8.443/1992, c/c os arts. 19 e 23, inciso I, da mesma Lei, as contas do responsável Fernando Antonio Vieira Assef (CPF: XXX.171.693-XX) , dando-lhe quitação plena;
c) acatar parcialmente as alegações de defesa apresentadas pelo responsável espólio de Jose Vieira Filho (CPF: XXX.108.413-XX) ; 
d) julgar irregulares, nos termos dos arts. 1º, inciso I, 16, inciso III, alíneas b e c, da Lei 8.443/1992, c/c os arts. 19 e 23, inciso III, da mesma Lei, as contas do responsável espólio de Jose Vieira Filho (CPF: XXX.108.413-XX) , condenando-os solidariamente ao pagamento das importâncias a seguir especificadas, atualizadas monetariamente e acrescidas dos juros de mora, calculadas a partir das datas discriminadas até a data da efetiva quitação do débito, fixando-lhes o prazo de quinze dias, para que comprovem, perante o Tribunal, o recolhimento das referidas quantias aos cofres do Tesouro Nacional, nos termos do art. 23, inciso III, alínea 'a', da citada lei, c/c o art. 214, inciso III, alínea 'a', do Regimento Interno do TCU.  
Débitos relacionados ao responsável espólio de Jose Vieira Filho (CPF: XXX.108.413-XX) :
	Data de ocorrência
	Valor histórico (R$) 
	Tipo da parcela

	26/12/2007
	15.204,30
	Débito

	1/9/2009
	9.303,90
	Crédito

Valor atualizado do débito (com juros) em 24/3/2022: R$ 28.119,16.
e) autorizar, desde logo, a cobrança judicial das dívidas, caso não atendidas as notificações, na forma do disposto no art. 28, inciso II, da Lei 8.443/1992;
f) autorizar também, desde logo, se requerido, com fundamento no art. 26, da Lei 8.443, de 1992, c/c o art. 217, §1º do Regimento Interno do TCU, o parcelamento da (s) dívida (s) em até 36 parcelas, incidindo, sobre cada parcela, corrigida monetariamente, os correspondentes acréscimos legais, fixando-lhe o prazo de quinze dias, a contar do recebimento da notificação, para comprovar, perante o Tribunal, o recolhimento da primeira parcela, e de trinta dias, a contar da parcela anterior, para comprovar os recolhimentos das demais parcelas, devendo incidir, sobre cada valor mensal, atualizado monetariamente, os juros de mora devidos, no caso do débito, na forma prevista na legislação em vigor, alertando os responsáveis de que a falta de comprovação do recolhimento de qualquer parcela importará o vencimento antecipado do saldo devedor, nos termos do § 2º do art. 217 do Regimento Interno deste Tribunal; 
g) enviar cópia do Acórdão a ser prolatado à Procuradoria da República no Estado do CE, nos termos do § 3º do art. 16 da Lei 8.443/1992, c/c o § 7º do art. 209 do Regimento Interno do TCU, para adoção das medidas cabíveis; e
h) enviar cópia do Acórdão que vier a ser proferido ao Secretaria Especial do Desenvolvimento Social e aos responsáveis, para ciência;
i) informar à Procuradoria da República no Estado do CE, ao Secretaria Especial do Desenvolvimento Social e aos responsáveis que a presente deliberação, acompanhada do Relatório e do Voto que a fundamenta, está disponível para a consulta no endereço www.tcu.gov.br/acordaos, além de esclarecer que, caso requerido, o TCU poderá fornecer sem custos as correspondentes cópias, de forma impressa; e
j) informar à Procuradoria da República no Estado do CE que, nos termos do parágrafo único do art. 62 da Resolução TCU 259/2014, os procuradores e membros do Ministério Público credenciados nesta Corte podem acessar os presentes autos de forma eletrônica e automática, ressalvados apenas os casos de eventuais peças classificadas como sigilosas, as quais requerem solicitação formal."
2.	O Ministério Público junto ao TCU - MPTCU, por seu turno, discordou da proposta de encaminhamento da unidade instrutora nos seguintes termos (peça 142) :
"Manifesto-me em dissonância ao encaminhamento alvitrado pela Secex-TCE - no sentido do afastamento da responsabilidade do Sr. Fernando Antônio Vieira Assef, bem assim pela redução do débito a ser atribuído ao Sr. José Vieira Filho - pelas razões expostas a seguir.
Conforme a instrução à peça 139 (itens 22-23 e 31, páginas 7-8 e 14-15, respectivamente) , o afastamento da responsabilidade do Sr. Fernando Antônio, bem como a redução no valor do débito a ser atribuído ao espólio do Sr. José Vieira Filho se fundamentaram em informação contida no Relatório de Fiscalização da CGU nº 034009, cuja cópia foi juntada à peça 123 (vide páginas 45-47) .
Como pode ser constatado da leitura do referido relatório, a CGU não efetuou fiscalização in loco das cisternas, tendo seu posicionamento se baseado, exclusivamente, na informação contida na Prestação de Contas do convênio, apresentada pelo próprio Sr. Fernando Antônio em 2/9/2009 (peça 23-29) :
Verificando a Prestação de Contas do Convênio nº 322/2007 (SIAFI 598736) , cujo objetivo é a construção de 300 cisternas de placas no município, constatamos que a meta não foi atingida, haja vista que somente foram construídas 290 cisternas, conforme relação apresentada pela Prefeitura Municipal e demonstração abaixo, tendo sido informado na prestação de contas a execução de 300 cisternas: (grifei) 
 (...) 
Embora a prestação de contas não tenha sido juntada integralmente aos autos, o Parecer Técnico 13/2010, de 17/3/2010, informa à peça 32, p. 7, que o Relatório de Execução Física teria, de fato, indicado a execução das 300 cisternas pretendidas. 
No entanto, essa informação não se coaduna com diversos documentos juntados aos autos.
Primeiramente, a informação inserta na prestação de contas diverge do contido nos relatórios de monitoramento apresentados na gestão do Sr. José Vieira Filho (peças 10 a 12) , constando, do último deles - apresentado em 23/12/2008 -, que 'teriam sido escavadas 270 cisternas, com elevação de 250 unidades e conclusão de 240, encontrando-se finalizadas 85 cisternas'.
É de se ressaltar, mais uma vez, que, logo após o envio desse último relatório, foi realizada visita de acompanhamento 'in loco' (peça 13) , precisamente em 13/1/2009, já na gestão do Sr. Fernando Antônio Vieira Assef. 
Segundo consta do correspondente relatório:
Iniciada a reunião, a Prefeitura apresentou suas dificuldades para dar continuidade ao Projeto, uma vez que não houve transição por parte da gestão anterior e que não haviam deixados dos documentos referentes à execução do convênio, no entanto, tinham conhecimento que a licitação para aquisição do material de construção havia ocorrido e que o material ou parte dele havia sido entregue aos beneficiários. 
As diretrizes do Programa foram passadas aos gestores municipais, com entrega do manual de orientação ao convenente e cadastro de nova senha de acesso ao Sistema de Informações Gerenciais do Programa Cisternas - SIG Cisternas. 
Como encaminhamento foi estabelecido que caberia a nova gestão municipal realizar um levantamento de campo para averiguar quantas cisternas haviam sido construídas, identificação e reparo das cisternas que eventualmente estivessem com problemas de vazamento e quantas cisternas encontravam-se inacabadas. A Prefeitura se comprometeu ainda em verificar o saldo de recursos financeiros restantes em conta corrente para finalizar as cisternas que tiveram sua construção iniciada, porém, não terminadas. 
Após a reunião foi realizada visita in loco para: averiguação dos aspectos construtivos das cisternas e ocorrência dos cursos de capacitação dos beneficiários e pedreiros do Programa.
CONSTATAÇÕES DE CAMPO 
No município de Boa Viagem o maior problema está na falta de informações a respeito do Programa, pois houve troca na gestão e não foi realizada a transição entre prefeitos.
Os novos gestores desconheciam informações básicas como número de cisternas a construir, localização das cisternas construídas, quais pedreiros haviam sido capacitados, etc.
A maior impropriedade constatada no Município de Boa Viagem relaciona-se às placas de identificação fixadas em algumas cisternas visitadas, pois as mesmas foram confeccionadas em vinil adesivo, portanto fora dos padrões adotados pelo MDS que exige placas em metal galvanizado com pintura automotiva. 
No geral, a maior parte dos beneficiários visitados soube dizer de onde vêm os recursos para construção das cisternas. Todos garantiram que se envolveram no processo de construção, escavando os buracos, ajudando os pedreiros como serventes e fornecendo alimentação e hospedagem aos pedreiros que necessitavam.
Em conversa com pedreiros do município, que participaram da construção das cisternas, pode ser constatado que os mesmos participaram do curso de capacitação, mesmo aqueles que tinham experiência e já haviam construído cisternas de placas.
Não foram observados problemas ou impropriedades relacionados aos aspectos construtivos das cisternas visitadas, neste sentido, pôde ser constatado que o município seguiu as diretrizes do Programa.
As cisternas visitadas beneficiavam famílias extremamente carentes, o que comprova o processo de mobilização e seleção dentro dos critérios exigidos pelo MDS.
Quanto à capacitação dos beneficiários, a impressão foi que, no geral, todas famílias entrevistadas lembravam-se de parte do conteúdo ministrado nos cursos de capacitação em gerenciamento de recursos hídricos - GRH e guardavam consigo o material distribuído. 
Devido ao tempo disponível para acompanhamento do Projeto, poucas cisternas foram vistoriadas, não podendo a amostragem ser considerada como representativa, ou seja, após levantamento da Prefeitura Municipal, há necessidade de nova vistoria de um número representativo das cisternas, de preferência com escolha aleatória das cisternas a serem visitadas.
CONCLUSÃO
O maior desafio enfrentado pela Prefeitura Municipal na continuidade da implantação do projeto de construção de cisternas está no levantamento dos dados da execução realizada pela gestão anterior, uma vez que não houve transição por motivos políticos. 
Superada esta etapa, resta finalizar as cisternas iniciadas com a marcação das coordenadas geográficas de cada uma, cadastramento da cisterna no SIG Cisternas e recolhimento dos Termos de Recebimento das cisternas assinados pelos beneficiários do Programa. 
Também deve ser cadastradas no SIG Cisternas as informações referentes aos cursos de capacitação (pedreiros e GRH) , conforme formulários do próprio sistema.
Diante do exposto, fica evidente a possibilidade de continuidade da execução do convênio em tela, cabendo à nova gestão o trabalho de levantamento das informações correlatas ao convênio, como por exemplo, solicitação de cópia do contrato para aquisição do material de construção, para averiguar o cumprimento integral do mesmo por parte da empresa vencedora do certame; busca do processo licitatório ou de cópia do mesmo; solicitação dos extratos bancários desde o depósito do recurso para comprovação do depósito da contrapartida e identificação dos pagamentos, etc e se apurada alguma irregularidade, apresentar representação judicial contra o gestor anterior.  (grifei) 
Esse relatório não informou o quantitativo de cisternas visitadas (há fotos de apenas duas cisternas finalizadas) e transferiu ao novo gestor a responsabilidade de 'realizar um levantamento de campo para averiguar quantas cisternas haviam sido construídas, identificação e reparo das cisternas que eventualmente estivessem com problemas de vazamento e quantas cisternas encontravam-se inacabadas'.
Em seguimento, o novo prefeito, por meio do Ofício 258/2009, de 27/3/2009, solicitou a prorrogação do prazo de execução em mais 180 dias (peça 14) , apresentando novo plano de trabalho, o qual manteve o quantitativo de 300 cisternas (peça 15) . Justificou o pedido nos seguintes termos:
O presente pedido se funda no fato de que houve, neste ano de 2009, a mudança de gestão administrativa do município sem que o novo gestor tivesse conhecimento completo de como estava a realização do referido convênio, até porque, nos arquivos desta municipalidade não restou um documento sequer que fizesse referência a esse termo pactuado com o MDS. Soube-se da existência das cisternas ainda por terminar porque as famílias procuraram a Secretaria de Ação Social para saber como deveriam proceder para concluir os trabalhos que haviam iniciado.
Como a Prestação de Contas do ano de 2008 não foi entregue no Tribunal de Contas do Município até a data limite (31/03/09) , ficou-se de janeiro a março na busca de papéis que comprovassem as despesas realizadas a partir de um processo licitatório que também não foi localizado. Somente a partir de uma Ação de Busca e Apreensão é que os documentos foram enviados à Prefeitura, sendo possível, a partir daí, a identificação do projeto, seus beneficiários e o plano de aplicação dos recursos com os respectivos comprovantes de despesas das aquisições já efetuadas.
Em levantamento realizado no município verificou-se que ainda faltam ser construídas 95 (noventa e cinco) cisternas nas localidades de Piedade, Lajes do Rogério, Areia dos Albertos, Divisão, Olho d'Água Seco, Salgadinho, Belo Horizonte, Tubiba. Lagoa do Senador, Cachoeirinha, Santo Antônio dos Sandres, Várzea da Arara, Pitombeira, Lages dos Sousas, Poço d'Agua, Ingá, Olho d'Água dos Carneiros, Passagem Funda, Olho d'Água dos Gomes, Fazenda Nova, Oiticica e Cabeça do Boi. 
Verificou-se que o material para construção das referidas cisternas encontravam-se em posse dos beneficiados, sendo faltante a realização das obras que estão impedidas de começar em vista do advento do período invernoso no município, havendo previsão para início no segundo semestre que é o período de verão no Estado do Ceará.
A Secretaria de Ação Social reuniu os beneficiários, como também os que foram treinados para construção das cisternas e acordou-se que se daria continuidade a essas obras logo após a quadra invernosa (...) .
 (...) 
Certo do deferimento fico no aguardo de um parecer favorável, considerando principalmente a extrema necessidade de construir estas cisternas que já é uma expectativa para estas famílias de melhoria de saúde ao poder consumir água de boa qualidade.
Tem-se, então, que, de acordo com o ofício enviado pelo Sr. Fernando Antônio, restariam a ser construídas 95 cisternas, encontrando-se o material necessário à confecção com os beneficiários. Ou seja, a informação contida na prestação de contas de 2/9/2009 não refletiu a efetiva execução do convênio, não sendo possível adotá-la como prova da execução das cisternas, como pretendido pelo defendente e acolhido pela Secex-TCE.
Com efeito, o próprio Sr. Fernando Antônio, ao ser notificado acerca da reprovação da prestação de contas, trouxe, em 30/4/2010, dados totalmente diversos, tal como registrei em meu parecer precedente: 
 No dia 10/9/2009, o Sr. Fernando Antônio foi notificado a encaminhar documentação complementar, qual seja: cópias dos planos de trabalho, relatório de cumprimento do objeto e cópia do despacho adjudicatório e homologação das licitações realizadas ou justificativas para sua dispensa ou inexigibilidade, com o respectivo embasamento legal (peça 30) .
Afora isso, deveria enviar 'a totalidade dos formulários de registro de cisternas construídas atentando para o devido preenchimento dos formulários, em especial a assinatura do beneficiário (...) , os formulários das capacitações (beneficiários e pedreiros) realizadas, devidamente assinadas pelos participantes comprovando a presença dos mesmos e exemplares do material elaborado para divulgação'. 
Em resposta, o então prefeito remeteu, em 7/10/2009, cópia de ofício (454/09) dirigido ao promotor local objetivando a proposição de medida judicial, já que o convênio não havia atendido o objeto (peça 31) . Não consta cópia do Ofício 454/09 dos autos. 
A par disso, foi emitido o Parecer Técnico 13/2010, de 17/3/2010 (peça 32) . Após reproduzir o teor do relatório da vistoria realizada em 13/1/2009 e ressaltar que, durante a vigência do convênio, o município 'procedeu às recomendações contidas no termo do convênio enviando os relatórios trimestrais', e que foram enviadas todas as atas de reunião do conselho municipal, 'com o fim de comprovar a legalidade dos atos e fatos aqui registrados', observou o parecerista que teriam sido acostados:
a) 55 formulários de registro das cisternas construídas;
b) a lista dos beneficiados com seus respectivos NIS, 'porém apenas o quantitativo de 145 famílias foi inserido no SIG-CISTERNAS, embora o número registrado no sistema de famílias cadastradas tenha sido de 334';
c) as capacitações, tanto para pedreiros quanto para beneficiários estariam registradas no SIG-CISTERNAS, embora não houvesse sido enviado comprovante físico das suas realizações (lista de frequência dos capacitados) .
Com relação ao cumprimento do objeto pactuado, registrou que:
a) constaria do SIG-CISTERNAS a construção de apenas 34 cisternas (11,33% do pactuado para a Meta 1 - 300 cisternas)  e que nos termos do subitem 2.2.13, as informações aduzidas ao referido sistema seria 'o parâmetro na execução do programa para fins de acompanhamento e prestação de contas final';
b) como não foram enviadas as listas de frequência dos capacitados, as Metas  2 e 3 foram consideradas não alcançadas (0%) ;
c) apesar de o Sr. Fernando Antônio ter recebido 'as orientações necessárias para dar continuidade ao projeto iniciado na gestão do prefeito anterior, que, pelo acompanhamento realizado por essa área técnica, apresentava um bom andamento'. Todavia, o responsável 'optou por não dar continuidade ao projeto e acionar a procuradoria municipal imputando responsabilidades ao prefeito anterior'.
Em razão disso, concluiu pela reprovação total das metas, sendo o Sr. Fernando Antônio notificado a respeito (Ofício 242/2010, de 8/4/2010 - peça 33) .
Buscando afastar sua responsabilidade, o então prefeito alegou que (Ofício 263/2010, de 30/4/2010 - peça 34) :
a) tão logo recebeu os recursos federais, o Sr. José Vieira Filho, 'pautado em fins políticos, apressou-se em comprar os materiais para a construção das cisternas e distribuí-los para a comunidade. No entanto, o fez de forma desordenada, contemplando até mesmo famílias de outros municípios. Assim, quando do ingresso da nova gestão no poder, somente restava em conta corrente o valor de R$ 9.115,53 (...) ';
b) 'ao tomar ciência da situação, já em 2009, as famílias beneficiadas, que tinham recebido brita, cimento, dentre outros materiais necessários para a construção das cisternas, frente à carência de recursos vivenciada, já tinham vendido esses itens, a fim de angariar meios para a subsistência';
c) 'considerando essa situação, a Secretaria de Infraestrutura e Recursos Hídricos elaborou relatório detalhado (doc. 02) com vasto relatório fotográfico (doc 03) a fim de esclarecer a situação atual das cisternas, ou seja, saber das famílias beneficiadas, da consecução das obras, dos materiais disponíveis, dos cursos ministrados, dentre outros detalhes. O apurado no citado relatório foi estarrecedor, pois se verificou a distribuição insuficiente de material em algumas localidades, ao passo que em outras esses se revelaram inadequados para a realização da obra objeto do convênio. Constatou-se ainda que não foram feitas as escavações para as cisternas em alguns pontos beneficiados, além da não conclusão em vários outros';
d) 'frente às constatações de tal desordem (...) , remeteu-se ao Promotor de Justiça da Comarca de Boa Viagem o Ofício nº 454/2009 (doc. 04) , datado de 18 de agosto de 2009, onde foram pontuadas todas as impropriedades verificadas no relatório supramencionado (...) ';
e) 'ingressou-se, ainda, na vara única da Comarca de Boa Viagem, com ação de ressarcimento ao patrimônio público (doc. 06) em desfavor de José Vieira Filho (...) ';
f) 'envidou todos os esforços para sanar a questão das cisternas, padecendo de razoabilidade o que consta no Parecer Técnico nº 13/2010 (...) , que verificou um bom andamento do convênio, sendo possível sua conclusão pelo atual gestor. Esse entendimento não merece prosperar, posto que totalmente contrário às denúncias dos munícipes e às constatações do detalhado relatório desenvolvido pela secretaria municipal competente';
g) não haveria como concluir as obras, visto que, 'de tudo o que fora repassado ao município, restava na conta corrente relativa ao ajuste quantia pouco superior a nove mil reais, francamente insuficiente para fazer frente a tudo o que ainda restava por concluir. É padecer de lógica dizer que com mencionado valor era possível comprar os materiais faltantes e proceder a adequação daqueles que haviam sido distribuídos erroneamente, além de promover as escavações, capacitações e aquisição de equipamento';
h) o gestor anterior, sabendo que a ele não caberia o dever de prestar contas, não teve comprometimento em acompanhar e concluir as obras. O Sr. Fernando Antônio, por sua vez, 'atuou em diversas frentes buscando solucionar o caso e imputar responsabilidade ao administrador que realmente foi leniente com a coisa pública', além de devolver o saldo remanescente na conta específica do convênio. Portanto, a responsabilização pelo débito deveria ser redirecionada para o espólio do Sr. José Vieira Filho, 'em virtude de falecimento (...) , conforme faz prova certidão de óbito anexa (doc. 07) '.
Observo que, dos anexos referenciados no Ofício 263/2010, apenas a ação de ressarcimento ao patrimônio público e a certidão de óbito do Sr. José Vieira Filho (falecido em 22/1/2010) foram juntadas aos autos (peças 35-36) . Conforme a informação contida na ação de ressarcimento (peça 35, p. 2-4) , 108 cisternas não teriam sido concluídas e 62, apesar de construídas, não teriam placa de identificação e cadeado, totalizando, então 170 cisternas não finalizadas.
 (...) 
É de se observar que, embora houvesse 34 cisternas lançadas no SIG-Cisternas, só foram acatadas 25 delas, por serem as únicas, conforme consta da Nota Técnica 150/2012, com termos de recebimento válidos (peça 46, p. 2-3) . 
A par disso, divergindo da Secex-TCE, entendo que as justificativas apresentadas pelo Sr. Fernando Antônio não mereçam acolhida, visto que o Relatório da CGU se fundamentou em irreal informação contida na prestação de contas ofertada pelo próprio defendente. 
Quanto ao Sr. José Vieira Filho, entendo à semelhança da Secex-TCE, que as alegações de defesa por ele ofertadas não estão aptas ao afastamento de sua responsabilidade nos autos. Nada obstante, quanto ao valor do débito a ser-lhe imputado, pelas razões acima expostas, julgo que não cabe a redução sugerida pela Secex-TCE.
Por fim, por entender relevante, reproduzo trecho de meu parecer precedente, onde delimitei a responsabilidade do Sr. Fernando Antônio e do Sr. José Vieira Filho:
Primeiramente, considero que não há dúvidas acerca da responsabilidade do Sr. José Vieira Filho nestes autos.
Conforme previsto no plano de trabalho e no termo do convênio por ele assinados, e em observância à orientação do MDS (vide parecer à peça 3) , caberia ao responsável, em cuja gestão se deu o recebimento dos recursos, realizar a licitação para a aquisição dos materiais para a construção das cisternas 'em uma única fase', aproveitando a 'economia de escala', o que, conforme noticiado nos autos, se deu por meio de pregão, sendo contratada a empresa Carneirril Comercial Ltda. 
Embora licitados de forma conjunta, a entrega dos materiais deveria se dar paulatinamente, em consonância com o processo de execução das cisternas, com vistas a evitar desperdícios, perdas (como ocorrido com o cimento, que petrificou - peça 44, p. 3) ou desvios (como no caso das famílias que venderam os produtos que lhes foram fornecidos) .
Todavia, observando-se a tabela acima, na qual relacionei as diversas notas fiscais constantes das peças 27 e 28, é possível verificar que houve o fornecimento de considerável quantitativo de materiais ao final do seu mandato (R$ 118.670,74, entre 22 e 30/12/2008, correspondente a 26,18% do total que teria sido gasto com essa finalidade - R$ 453.262,66) . Tal se deu sem motivação ou racionalidade, considerando, em especial, que haveria troca de gestão, com o decorrente descompasso inicial do novo mandato, e que era de se esperar a ocorrência de período chuvoso, a exemplo do já ocorrido em 2008 (vide relatório de monitoramento à peça 10) , que impossibilitaria a imediata continuidade das obras. 
Portanto, ao antecipar, inadvertidamente, a entrega dos materiais à efetiva execução das cisternas, o responsável contribuiu, diretamente, para as perdas e desvios ocorridos, e, consequentemente, para a não construção das cisternas ainda pendentes. 
Também em conformidade com o termo do convênio, caberia ao responsável, entre outras obrigações, elaborar os relatórios de monitoramento e alimentar o banco de dados digital (SIG-CISTERNAS) , mantendo atualizadas as informações referentes a cada unidade construída e a cada família beneficiada, contendo, no mínimo, as informações constantes no modelo de formulário de 'Registro de Cisterna Construída'. 
Ainda no sentido de permitir o controle da execução do convênio, o ex-prefeito deveria proceder, finalizada a construção da cisterna, ao registro das coordenadas de localização geográfica de cada uma delas, via GPS, e ao registro fotográfico da cisterna e do beneficiário, com visualização da placa de identificação, que deveria compor a prestação de contas.
Embora o responsável tenha enviado todos os relatórios de monitoramento, onde noticiou a suposta evolução das obras, apenas 34 cisternas teriam sido registradas no SIG-CISTERNAS e, dessas, apenas 25 teriam os correspondentes formulários válidos (do total de 55 formulários que teriam sido apresentados) . 
Não é demais destacar que, conforme o Parecer Técnico 13/2010 (peça 32) e a Nota Técnica 150/2012 (peça 46) , seriam exatamente as informações registradas nesse banco de dados 'o parâmetro na execução do programa para fins de acompanhamento e prestação de contas final', fato do qual o responsável tinha ciência, nos termos do instrumento de convênio do qual foi o signatário (subitens 2.2.13 e 2.2.14 do termo do convênio - peça 7, p. 4) . 
Segundo informação contida no primeiro relatório de monitoramento (peça 10) , a Secretaria Municipal do Trabalho e Ação Social teria sido definida como órgão responsável pela alimentação do sistema das cisternas. Todavia, não o teria feito, não tendo o ex-prefeito agido, portanto, com o devido zelo no acompanhamento desse registro, com o qual formalmente se comprometeu.
Assim, embora tenha sido apontado, no último relatório de monitoramento (de 23/12/2008 - peça 12) , a escavação de 270 cisternas, com elevação de 250 unidades, conclusão de 240 e finalização de 85 cisternas (sendo considerada finalizada a cisterna com placa de identificação afixada, com o termo de recebimento assinado e a foto do beneficiário, conforme subitem 2.2.14 da Cláusula Segunda do termo do convênio) , não teria havido o correspondente lançamento, assim como não teriam sido apresentados os formulários exigidos. Com efeito, conforme as informações aduzidas aos autos, do total de 300 cisternas pactuadas, apenas 8,33% desse quantitativo foi efetivamente comprovado (25 unidades) .
 Observo, por relevante, que não há que se considerar como esperado o montante de 334 cisternas, tal como pretendido pelo MDS, visto que, ao que consta, não houve a formal ampliação do quantitativo previsto, seja na gestão do Sr. José Vieira Filho, seja na gestão do seu sucessor (nessa direção, o termo aditivo de prorrogação, à peça 21, e o seu correspondente plano de trabalho, à peça 15) .
Por esse mesmo motivo, julgo que o custo unitário a ser considerado para efeito de apuração do débito deva ser o previsto no plano de trabalho, ou seja, R$ 1.520,43 (= R$ 456.130,00/300 cisternas) , alcançando-se o montante de R$ 418.118,25 (= R$ 1520,43 x 275 cisternas) de débito para a Meta 1. Em meu entendimento, não há que se falar em proporcionalidade das fontes, visto que a construção das cisternas se daria apenas com recursos federais.
Com relação à outra meta financiada com recursos federais, qual seja, a capacitação dos pedreiros, consta que, apesar de ter sido realizado o correspondente registro no SIG-CISTERNAS, não foram enviados os formulários de presença requeridos. 
Embora o relatório da visita de acompanhamento 'in loco' (peça 13) , ocorrida em 13/1/2009, registre que 'em conversa com pedreiros do município, que participaram da construção das cisternas, pode ser constatado que os mesmos participaram do curso de capacitação, mesmo aqueles que tinham experiência e já haviam construído cisternas de placas', não há prova formal do ocorrido, motivo pelo qual o Sr. José Vieira Filho deve responder pelo valor de R$ 2.652,40, repassado pelo MDS para o financiamento parcial da Meta 2. 
Passo a tratar, por fim, da responsabilidade do prefeito sucessor, Sr. Fernando Antônio Vieira Assef. 
Nos termos do mencionado relatório da visita 'in loco', que se deu em 13/1/2009, o novo gestor foi orientado, no início de seu mandato, a realizar levantamento de campo para averiguar quantas cisternas haviam sido construídas e quantas se encontravam inacabadas, tendo se comprometido, ainda, a verificar o saldo de recursos ainda disponíveis para a finalização do objeto conveniado (peça 13) . 
Nada obstante houvesse o entendimento, a par do encontrado na visita, de que a continuidade da execução do convênio seria factível, o gestor teria sido alertado a apresentar representação judicial contra o prefeito anterior, caso apurada alguma irregularidade (peça 13) . 
Entretanto, em seguimento à vistoria, o novo prefeito, por meio do Ofício 258/2009, de 27/3/2009, solicitou a prorrogação do prazo de execução em mais 180 dias (peça 14) , apresentando novo plano de trabalho com o mesmo quantitativo de 300 cisternas (peça 15) . Justificou o pedido nos seguintes termos:
O presente pedido se funda no fato de que houve, neste ano de 2009, a mudança de gestão administrativa do município sem que o novo gestor tivesse conhecimento completo de como estava a realização do referido convênio, até porque, nos arquivos desta municipalidade não restou um documento sequer que fizesse referência a esse termo pactuado com o MDS. Soube-se da existência das cisternas ainda por terminar porque as famílias procuraram a Secretaria de Ação Social para saber como deveriam proceder para concluir os trabalhos que haviam iniciado.
Como a Prestação de Contas do ano de 2008 não foi entregue no Tribunal de Contas do Município até a data limite (31/03/09) , ficou-se de janeiro a março na busca de papéis que comprovassem as despesas realizadas a partir de um processo licitatório que também não foi localizado. Somente a partir de uma Ação de Busca e Apreensão é que os documentos foram enviados à Prefeitura, sendo possível, a partir daí, a identificação do projeto, seus beneficiários e o plano de aplicação dos recursos com os respectivos comprovantes de despesas das aquisições já efetuadas.
Em levantamento realizado no município verificou-se que ainda faltam ser construídas 95 (noventa e cinco) cisternas nas localidades de Piedade, Lajes do Rogério, Areia dos Albertos, Divisão, Olho d'Água Seco, Salgadinho, Belo Horizonte, Tubiba. Lagoa do Senador, Cachoeirinha, Santo Antônio dos Sandres, Várzea da Arara, Pitombeira, Lages dos Sousas, Poço d'Agua, Ingá, Olho d'Água dos Carneiros, Passagem Funda, Olho d'Água dos Gomes, Fazenda Nova, Oiticica e Cabeça do Boi. 
Verificou-se que o material para construção das referidas cisternas encontravam-se em posse dos beneficiados, sendo faltante a realização das obras que estão impedidas de começar em vista do advento do período invernoso no município, havendo previsão para início no segundo semestre que é o período de verão no Estado do Ceará.
A Secretaria de Ação Social reuniu os beneficiários, como também os que foram treinados para construção das cisternas e acordou-se que se daria continuidade a essas obras logo após a quadra invernosa (...) .
Tem-se, portanto, que, após o sugerido levantamento de informações, o Sr. Fernando Antônio se comprometeu a concluir as 95 cisternas que, conforme por ele apurado, estariam pendentes de construção, tendo solicitado a prorrogação do convênio com essa finalidade, depois de ter acordado com os beneficiários e os pedreiros que daria continuidade às obras após 'a quadra invernosa'.
Em razão disso, causa espécie que, cerca de seis meses depois, o então prefeito tenha intentado se eximir da responsabilidade que avocou para si, atribuindo exclusivamente ao seu antecessor o insucesso ocorrido.
No meu julgamento, ao não promover o devido acompanhamento do material já distribuído às famílias, o Sr. Fernando Antônio concorreu para o ocorrido (venda de parte dos insumos pelas famílias e petrificação do cimento por falta de uso - vide peça 44, p. 3) devendo responder pelas 95 cisternas que se obrigou a construir, em solidariedade com o Sr. José Vieira Filho, no valor de R$ 144.440,85 (=R$ 1520,43 x 95 cisternas) , abatendo-se, desse total, o montante por ele restituído em 1/9/2009 (R$ 9.303,90 - peça 29) .
Ante todo o exposto, discordando do encaminhamento sugerido à peça 139, o qual contou com manifestação favorável dos dirigentes da unidade técnica, proponho julgar irregulares as contas do Sr. José Vieira Filho e do Sr. Fernando Antônio Vieira Assef, condenando:
a.1) o espólio do Sr. José Vieira Filho ao ressarcimento do valor de R$ 273.677,40, relativo às 180 cisternas cuja execução, durante o seu mandato, não foi comprovada. O valor deve ser atualizado a partir da data de recebimento dos recursos (26/12/2007 - peça 25, p. 2) ;
a.2) o espólio do Sr. José Vieira Filho, solidariamente ao Sr. Fernando Antônio Veira Assef, ao ressarcimento do valor de R$ 144.440,85, relativo às 95 cisternas que não foram construídas em 2009, em razão dos desvios e perdas do material distribuído antecipadamente às famílias. O valor deve ser atualizado a partir da data de recebimento dos recursos (26/12/2007) , deduzindo-se, desse total, o valor restituído de R$ 9.303,90, em 1/9/2009;
a.3) o espólio do Sr. José Vieira Filho, no valor de R$ 2.652,40, em razão de não ter sido comprovada, mediante formulários de presença, a capacitação dos pedreiros que trabalhariam na confecção das cisternas. O valor deve ser atualizado a partir de 26/12/2007."
É o relatório.

Leonardo Wandemberg Lima Batista (OAB/CE 20.623), José Bonfim de Almeida Júnior (OAB/CE 15.545) e outros, representando Maria Dias Cavalcante Vieira; Maria Dias Cavalcante Vieira, representando o espólio de José Vieira Filho.

Subprocurador-Geral Lucas Rocha Furtado.

TOMADA DE CONTAS ESPECIAL. NÃO COMPROVAÇÃO DA REGULAR APLICAÇÃO DOS RECURSOS REPASSADOS PELA UNIÃO PARA APOIAR A CONSTRUÇÃO DE CISTERNAS DE PLACAS PARA ARMAZENAMENTO DE ÁGUA DA CHUVA NO MUNICÍPIO DE BOA VIAGEM/CE. CITAÇÃO. REJEIÇÃO DAS ALEGAÇÕES DE DEFESA. IRREGULARIDADE DAS CONTAS. DÉBITO. MULTA.

TOMADA DE CONTAS ESPECIAL (TCE)

Unidade de Auditoria Especializada em Tomada de Contas Especial (AudTCE).

Trata-se de tomada de contas especial instaurada pela Secretaria Especial do Desenvolvimento Social em desfavor de José Vieira Filho e Fernando Antônio Vieira Assef, ex-prefeitos municipais de Boa Viagem/CE, respectivamente, nos períodos de 2005-2008 e 2009-2012, em razão da não comprovação da regular aplicação dos recursos repassados por intermédio do Convênio 322/2007, firmado entre o Ministério do Desenvolvimento Social e Combate à Fome e o aludido município, para dar apoio à construção de cisternas de placas para o armazenamento de água da chuva.
2.	O convênio foi firmado no valor de R$ 482.996,40, sendo R$ 458.782,40 à conta do concedente e R$ 24.214,00 referentes à contrapartida do convenente, e teve vigência de 18/12/2007 a 30/11/2009, com prazo para apresentação da prestação de contas em 29/1/2010; os repasses efetivos da União totalizaram R$ 458.782,40.
3.	Na fase interna da TCE, após a análise da prestação de contas, o órgão concedente concluiu que o fato gerador para instauração deste processo foi a não apresentação de documentação solicitada e a ausência de informação sobre as irregularidades identificadas na vistoria in loco. 
4.	As responsabilidades avaliadas neste processo estão assim atribuídas:
	4.1. José Vieira Filho - inexecução parcial do objeto do convênio descrito como "Objeto: Cisternas: apoio à construção de cisternas de placas para o armazenamento de água da chuva no Município de Boa Viagem/CE", relativamente às 180 cisternas (R$ 272.677,30, data da ocorrência 26/12/2007) ;
	4.2. José Vieira Filho e Fernando Antônio Vieira Assef - inexecução parcial do objeto do convênio descrito como "Objeto: Cisternas: apoio à construção de cisternas de placas para o armazenamento de água da chuva no Município de Boa Viagem/CE", relativamente às 95 cisternas que não foram construídas em 2009, em razão dos desvios e perdas do material distribuído antecipadamente às famílias, com aproveitamento da parcela executada (R$ 144.440,85, data da ocorrência 26/12/2007) ;
	4.3. José Vieira Filho - inexecução parcial do objeto do convênio descrito como "Objeto: Cisternas: apoio à construção de cisternas de placas para o armazenamento de água da chuva no Município de Boa Viagem/CE", relativamente à não comprovação, mediante formulários de presença, da capacitação dos pedreiros que trabalhariam na confecção das cisternas, com aproveitamento da parcela executada (R$ 2.652,40, data da ocorrência 26/12/2007) .
5.	No âmbito do TCU, foram regularmente citados e apresentaram defesas.
6.	A proposta uniforme da unidade instrutora foi no sentido de acatar as alegações de defesa de Fernando Antônio Vieira Assef, julgando suas contas regulares com ressalva. Ante o falecimento de José Vieira Filho, a proposta foi no sentido do acatamento parcial da defesa de seu espólio e do julgamento das contas pela irregularidade, com imputação de débito no valor de R$ 15.204,30.
6.	Por seu turno, o Ministério Público junto ao TCU discordou desse entendimento, defendendo irregularidade das contas de ambos responsáveis e condenação ao pagamento dos débitos antes descritos.
***
7.	Corroboro a análise empreendida pelo parquet, razão pela qual incorporo os fundamentos apresentados às minhas razões de decidir.
8.	Como ponderou o MPTCU, a proposta da unidade instrutora de afastamento da responsabilidade de Fernando Antônio Vieira Assef, bem como da redução no valor do débito a ser atribuído ao espólio de José Vieira Filho se fundamentaram em informação contida no Relatório de Fiscalização da CGU 034009, cuja leitura permite constatar que a Controladoria-Geral da União não efetuou fiscalização in loco das cisternas, tendo seu posicionamento se baseado, exclusivamente, na informação contida na prestação de contas do convênio, apresentada pelo próprio Fernando Antônio Vieira Assef, em 2/9/2009.
9.	Tal informação foi produzida nos seguintes termos, in verbis:
	" (...) 
Verificando a Prestação de Contas do Convênio nº 322/2007 (SIAFI 598736) , cujo objetivo é a construção de 300 cisternas de placas no município, constatamos que a meta não foi atingida, haja vista que somente foram construídas 290 cisternas, conforme relação apresentada pela Prefeitura Municipal e demonstração abaixo, tendo sido informado na prestação de contas a execução de 300 cisternas:" (grifos não são do original) .
10.	Assiste razão ao MPTCU.
11.	A informação contida na prestação de contas de execução de 300 cisternas não encontra respaldo nos documentos constantes dos autos, a exemplo do detalhamento apresentado pelo parquet especializado, sendo despiciendo repeti-la.
12.	Embora tenha sido informada, no último relatório de levantamento apresentado em 23/12/2008, ainda na gestão de José Vieira Filho, a escavação de 270 cisternas, com elevação de 250, conclusão de 240 e finalização de 85 unidades (sendo considerada finalizada a cisterna com placa de identificação afixada, com o termo de recebimento assinado e a foto do beneficiário, conforme o subitem 2.2.14 da Cláusula Segunda do termo do convênio) , não foi realizado o correspondente lançamento, assim como não teriam sido apresentados os formulários exigidos. 
13.	O que se pode extrair da divergência encontrada nas informações trazidas aos autos é que, do total de 300 cisternas pactuadas, apenas 8,33% desse quantitativo foi efetivamente comprovado, ou seja, 25 unidades, que considero executadas nos moldes definidos pelo Convênio 322/2007.
14.	Passo ao exame das responsabilidades.
15.	No tocante à responsabilidade de José Vieira Filho (gestão de 1º/1/2005 a 31/12/2008) , importante registrar que a quase totalidade dos recursos foi utilizada em sua gestão, porquanto, na data de 4/2/2009, só havia R$ 9.303,90 na conta do convênio em questão, devolvidos na gestão de Fernando Antônio Vieira Assef.
16.	Ademais, José Vieira Filho adquiriu considerável quantitativo de materiais no final do seu mandato, mais precisamente R$ 118.670,74, entre 22 e 30/12/2008, correspondendo a 26,18% do total que teria sido gasto com essa finalidade (R$ 453.262,66) , o que contribuiu, decisivamente, para a ocorrência do dano debatido nestes autos, pois já se sabia que haveria troca no comando da prefeitura e que estava próximo o período chuvoso, o que impossibilitaria a continuidade das obras.
17.	Assim, ele deixou de comprovar a execução de 275 cisternas e a capacitação dos pedreiros que trabalhariam na sua confecção, descumprindo, respectivamente, as Metas 1 e 2 do citado convênio.
18.	A defesa de José Vieira Filho, falecido em 22/1/2010, foi produzida por seu espólio, o qual, em essência, alegou que o longo decurso de tempo dos fatos imputados prejudicou o direito ao contraditório e à ampla defesa. O transcurso de mais de 5 anos desde o prazo de recebimento de recursos pela entidade convenente até a citação acarretou a prescrição, em conformidade com as normas de Direito Público (Leis 9.873/1999 e 9.874/1999) .
19.	Sobre a prescrição das pretensões punitiva e de ressarcimento deste Tribunal, destaco o recente julgamento do TC Processo 008.702/2022-5, que resultou no Acórdão 2.285/2022 e na edição da Resolução-TCU 344/2022.
20.	A mencionada norma estabelece que a prescrição nos processos de controle externo em curso no Tribunal de Contas da União observará o disposto na Lei 9.873/1999 (art. 1º) , e que as pretensões punitiva e de ressarcimento prescrevem em 5  anos (art. 2º) .
21.	Além disso, nos arts. 4º e 5º da resolução, está fixado o modo como será contado o prazo de prescrição e estão definidas as suas causas interruptivas, respectivamente.
22.	No caso presente, o prazo de prescrição começou a ser contado em 3/9/2009, data do recebimento da prestação de contas pelo concedente, conforme definido no inciso II do art. 4º da novel Resolução 344/2022. 
23.	De acordo com a instrução da SecexTCE (atual AudTCE) , já em conformidade com o art. 5º do novo normativo, houve interrupção da contagem do prazo prescricional em razão de atos ocorridos, durante a fase interna da TCE, em 17/3/2010, 20/7/2010, 8/9/2010, 26/8/2013, 20/8/2013, 31/3/2014, 25/10/2016, 8/7/2017, 14/7/2017 e 6/11/2017. No âmbito do TCU, as contas especiais foram autuadas em 21/5/2018 e a citação, efetivada em 11/7/2019. 
24.	Assim, em consonância com o decidido no recente acórdão e com o estabelecido na Resolução 344/2022, noto que, no caso em exame, não ocorreu a prescrição quinquenal em relação às pretensões punitiva e ressarcitória; igualmente, não se verifica a ocorrência da prescrição intercorrente, conforme análise da unidade especializada.
25.	Todavia, ante o falecimento do responsável, não há possibilidade de aplicar-lhe sanção de multa, com fulcro no inciso XLV, art. 5º, da Constituição Federal.
26.	Melhor sorte não socorre ao responsável quanto à alegação de que eventual condenação à devolução de recursos acarretaria enriquecimento ilícito por parte da Administração Federal.
27.	A um, porque ele deveria aplicado os recursos corretamente e comprovado a execução das 300 cisternas nos exatos termos pactuados com o repassador, o que não ocorreu.
28.	A dois, demonstrou ter agido com culpa grave quando adquiriu materiais nos últimos nove dias do seu mandato, no valor de R$ 118.670,74, montante correspondente a 26,18% do total que teria sido gasto com essa finalidade - R$ 453.262,66. Tal conduta foi decisiva para a caracterização do dano, pois o responsável sabia que não continuaria no comando da prefeitura e que o período chuvoso chegaria, a inviabilizar a continuidade das obras.
29.	Por fim, cumpre lembrar que é pacífico no âmbito deste Tribunal o entendimento de que, em processos de prestação ou tomada de contas, ainda que especial, o ônus da prova do regular emprego das verbas públicas é imputado ao responsável pela utilização dos valores repassados pela União, à luz do disposto no art. 70, parágrafo único, da Constituição Federal e do art. 93 do Decreto-Lei 200/1967. Assim, o fato de o gestor não comprovar tal obrigação é suficiente para que se conclua pela ocorrência de prejuízo ao erário.  
30.	No tocante à responsabilidade de Fernando Antônio Vieira Assef, destaco, pela relevância, que foi realizada visita de acompanhamento in loco no início da sua gestão, precisamente em 13/1/2009. Como resultado dessa ação, o responsável se comprometeu a concluir as 95 cisternas, que, conforme por ele apurado, estariam pendentes de construção, tendo solicitado a prorrogação do convênio com essa finalidade, depois de ter acordado com os beneficiários e os pedreiros que daria continuidade às obras após "a quadra invernosa". 
31.	Decorridos cerca de seis meses, tentou se eximir da responsabilidade que avocou para si, atribuindo exclusivamente ao seu antecessor o insucesso ocorrido.
32.	O fato de ter ingressado com ação de ressarcimento em desfavor de José Vieira Filho por dano causado ao erário, não tem a força de eximi-lo da responsabilidade assumida perante o órgão repassador de concluir 95 cisternas, o que efetivamente não ocorreu.
33.	Tampouco o socorre a alegação de que o Relatório de Fiscalização da CGU 034009, datado de 15/8/2011, atesta a execução de 92,65%, equivalente à execução de 290 cisternas, de um total de 300 cisternas do objeto contratado.
34.	Conforme dito anteriormente, a CGU não efetuou fiscalização in loco das cisternas, tendo seu posicionamento se baseado, exclusivamente, na informação contida na prestação de contas do convênio, fato insuficiente para comprovar, fisicamente, a execução das citadas cisternas.
35.	No tocante ao tema da prescrição, a análise antes realizada também se aplica ao responsável Fernando Antônio Vieira Assef, incluindo os marcos interruptivos da prescrição - sua citação ocorreu na mesma data do outro responsável, qual seja, 11/7/2019.
36.	No cenário apresentado, exsurge o dever de julgar irregulares as contas dos responsáveis José Vieira Filho e Fernando Antônio Vieira Assef, imputando-lhes débitos individual e solidário, com aplicação de multa, com amparo nos arts. 16, inciso III, alíneas "b" e "c", 19 e 57 da Lei Orgânica do TCU.
	Ante o exposto, voto por que o Tribunal adote a minuta de acórdão que ora submeto à deliberação deste Colegiado.
TCU, Sala das Sessões, em 28 de março de 2023.
Ministro JHONATAN DE JESUS
Relator